---
title: "Carga de datos — Leonard et al. (2020)"
output:
  html_document:
    toc: true
    toc_float: true
    toc_depth: 3
date: "2026-06-29"
---

Este script constituye el primer paso del análisis del paper Leonard et al. (Microbiome, 2020). Su objetivo es leer los archivos suplementarios del estudio, construir las estructuras de datos necesarias y guardarlas procesadas para su uso en scripts posteriores.

Se trabaja con cuatro fuentes de datos: metadatos demográficos (MOESM1), abundancias de especies bacterianas (MOESM2), abundancias de rutas funcionales KEGG (MOESM4) y perfiles metabolómicos (MOESM5).

# Carga de librerías

```{r message=FALSE, warning=FALSE}
library(tidyverse)
library(readxl)
library(here)

data_dir <- here("data", "raw", "leonard_2020")

file_meta     <- file.path(data_dir, "40168_2020_906_MOESM1_ESM.xlsx")
file_species  <- file.path(data_dir, "40168_2020_906_MOESM2_ESM.xlsx")
file_pathways <- file.path(data_dir, "40168_2020_906_MOESM4_ESM.xlsx")
file_metab    <- file.path(data_dir, "40168_2020_906_MOESM5_ESM.xlsx")
```

# Metadatos de sujetos

Se cargan los metadatos demográficos de los 31 sujetos del estudio. Se seleccionan las columnas relevantes para el análisis y se renombran las columnas de disponibilidad de muestra para evitar espacios en los nombres.

El paso más importante de este bloque es la creación de `Genetic_Risk_Group`, que agrupa los ocho genotipos HLA presentes en los datos en tres categorías clínicamente significativas, tal como define el paper:

- **Negative:** sin predisposición genética a la celiaquía (referencia del modelo)
- **Standard:** heterocigotos DQ2 o DQ8, o portadores de ambos
- **High:** homocigotos DQ2, que tienen doble dosis del alelo de riesgo y por tanto mayor predisposición

```{r}
metadata <- read_excel(file_meta, sheet = "Demographic Metadata") %>%
  select(
    PaperID,
    country,
    Delivery_Mode,
    Gender,
    Genetic_Risk,
    Feeding_Type,
    Maternal_antibiotics_during_Delivery,
    Infant_antibiotics_at_Birth,
    Infant_antibiotics_before_6mo,
    Antibiotics_Exposure_at_Birth,
    Exposure_to_Environmental_Factors,
    Enrollment_Sample       = `Enrollment Sample`,
    Three_Month_Sample      = `3 Month Sample`,
    Four_Six_Month_Sample   = `4-6 month Sample`
  ) %>%
  mutate(
    Genetic_Risk_Group = case_when(
      Genetic_Risk == "Negative" ~ "Negative",
      Genetic_Risk %in% c(
        "DQ2.2/2.5 Homozygous",
        "DQ2.5 Homozygous"
      ) ~ "High",
      TRUE ~ "Standard"
    ),
    Genetic_Risk_Group = factor(
      Genetic_Risk_Group,
      levels = c("Negative", "Standard", "High")
    ),
    Exposure_to_Environmental_Factors = factor(
      Exposure_to_Environmental_Factors,
      levels = c("Not exposed", "Exposed")
    ),
    Delivery_Mode  = factor(Delivery_Mode),
    Feeding_Type   = factor(Feeding_Type),
    country        = factor(country),
    Gender         = factor(Gender)
  )

metadata %>% count(Genetic_Risk_Group)
metadata %>% count(Exposure_to_Environmental_Factors)
```

# Lectura de matrices ómicas — Species y Pathways

Las matrices de especies y pathways están organizadas con las variables ómicas en filas y los sujetos en columnas, y cada punto de tiempo tiene su propia hoja. Se define una función reutilizable que lee una hoja, transpone la matriz para que cada fila sea una muestra, y añade la etiqueta del punto de tiempo. Luego se apilan las tres hojas verticalmente con `bind_rows`.

```{r}
read_omic_wide <- function(file, sheet, time_label, feature_col) {
  df <- read_excel(file, sheet = sheet)

  df %>%
    rename(feature = all_of(feature_col)) %>%
    pivot_longer(
      cols      = -feature,
      names_to  = "PaperID",
      values_to = "abundance"
    ) %>%
    mutate(time_point = time_label) %>%
    pivot_wider(
      names_from  = feature,
      values_from = abundance
    )
}
```

```{r}
species_data <- bind_rows(
  read_omic_wide(file_species, "Enrollment",  "Enrollment", "Taxonomy"),
  read_omic_wide(file_species, "3 months",    "3_months",   "Taxonomy"),
  read_omic_wide(file_species, "4-6 months",  "4_6_months", "Taxonomy")
)

pathways_data <- bind_rows(
  read_omic_wide(file_pathways, "Enrollment",  "Enrollment", "Taxonomy"),
  read_omic_wide(file_pathways, "3 months",    "3_months",   "Taxonomy"),
  read_omic_wide(file_pathways, "4-6 months",  "4_6_months", "Taxonomy")
)

dim(species_data)
dim(pathways_data)
```

# Lectura de matriz de metabolómica

La matriz de metabolómica ya viene en el formato correcto: sujetos en filas y metabolitos en columnas. Solo es necesario leer cada hoja y añadir la etiqueta del punto de tiempo antes de apilarlas.

```{r}
read_metab <- function(file, sheet, time_label) {
  read_excel(file, sheet = sheet) %>%
    mutate(time_point = time_label)
}

metabolites_data <- bind_rows(
  read_metab(file_metab, "Enrollment",  "Enrollment"),
  read_metab(file_metab, "3 months",    "3_months"),
  read_metab(file_metab, "4-6 months",  "4_6_months")
)

dim(metabolites_data)
```

# Unión con metadatos

Se unen los metadatos con cada matriz ómica mediante el identificador de sujeto. Esto añade las variables demográficas y de exposición a cada fila de las matrices, que son necesarias para los análisis posteriores.

```{r}
species_data <- species_data %>%
  left_join(metadata, by = "PaperID") %>%
  mutate(PaperID = factor(PaperID))

pathways_data <- pathways_data %>%
  left_join(metadata, by = "PaperID") %>%
  mutate(PaperID = factor(PaperID))

metabolites_data <- metabolites_data %>%
  left_join(metadata, by = "PaperID") %>%
  mutate(PaperID = factor(PaperID))

cat("Species con metadata:    ", nrow(species_data), "filas,", ncol(species_data), "columnas\n")
cat("Pathways con metadata:   ", nrow(pathways_data), "filas,", ncol(pathways_data), "columnas\n")
cat("Metabolitos con metadata:", nrow(metabolites_data), "filas,", ncol(metabolites_data), "columnas\n")
```

Se verifica que no haya duplicados (PaperID, time_point) por ómica, ya que
un duplicado indicaría un problema de lectura de las hojas de Excel
antes de continuar con el preprocesado.

```{r}
species_data     %>% count(PaperID, time_point) %>% filter(n > 1)
pathways_data    %>% count(PaperID, time_point) %>% filter(n > 1)
metabolites_data %>% count(PaperID, time_point) %>% filter(n > 1)
```

# Guardado de datos

```{r}
processed_dir <- here("data", "processed", "leonard_2020")

dir.create(processed_dir, recursive = TRUE, showWarnings = FALSE)

saveRDS(metadata,         file.path(processed_dir, "metadata.rds"))
saveRDS(species_data,     file.path(processed_dir, "species_data.rds"))
saveRDS(pathways_data,    file.path(processed_dir, "pathways_data.rds"))
saveRDS(metabolites_data, file.path(processed_dir, "metabolites_data.rds"))
```