---
title: "Preprocesamiento — Leonard et al. (2020)"
output:
  html_document:
    toc: true
    toc_float: true
    toc_depth: 3
date: "2026-06-29"
---

Este script aplica las transformaciones necesarias a cada matriz ómica antes del análisis exploratorio y los modelos estadísticos. Las transformaciones son idénticas a las aplicadas en el paper de Leonard 2021:

- **Microbioma (especies y pathways):** filtrado de variables de baja prevalencia y transformación CLR (*Centered Log-Ratio*).
- **Metabolómica:** transformación logarítmica para estabilizar la varianza.

# Carga de librerías y datos

```{r message=FALSE, warning=FALSE}
library(tidyverse)
library(compositions)
library(here)

processed_dir <- here("data", "processed", "leonard_2020")

metadata         <- readRDS(file.path(processed_dir, "metadata.rds"))
species_data     <- readRDS(file.path(processed_dir, "species_data.rds"))
pathways_data    <- readRDS(file.path(processed_dir, "pathways_data.rds"))
metabolites_data <- readRDS(file.path(processed_dir, "metabolites_data.rds"))
```

# Separación de metadatos y matrices numéricas

Cada objeto contiene columnas de metadatos mezcladas con las variables ómicas. Se separan en dos objetos: uno con los metadatos y otro con la matriz numérica pura que recibirá las transformaciones.

```{r}
metadata_cols <- c(
  "PaperID", "time_point", "country", "Delivery_Mode", "Gender",
  "Genetic_Risk", "Feeding_Type",
  "Maternal_antibiotics_during_Delivery",
  "Infant_antibiotics_at_Birth",
  "Infant_antibiotics_before_6mo",
  "Antibiotics_Exposure_at_Birth",
  "Exposure_to_Environmental_Factors",
  "Genetic_Risk_Group",
  "Enrollment_Sample", "Three_Month_Sample", "Four_Six_Month_Sample"
)

species_meta <- species_data %>% select(any_of(metadata_cols))
species_X    <- species_data %>%
  select(-any_of(metadata_cols)) %>%
  mutate(across(everything(), as.numeric))

pathways_meta <- pathways_data %>% select(any_of(metadata_cols))
pathways_X    <- pathways_data %>%
  select(-any_of(metadata_cols)) %>%
  mutate(across(everything(), as.numeric))

metabolites_meta <- metabolites_data %>% select(any_of(metadata_cols))
metabolites_X    <- metabolites_data %>%
  select(-any_of(metadata_cols)) %>%
  mutate(across(everything(), as.numeric))

cat("Species:     ", dim(species_X), "\n")
cat("Pathways:    ", dim(pathways_X), "\n")
cat("Metabolitos: ", dim(metabolites_X), "\n")
```

```{r}
summary(unlist(species_X))
summary(unlist(pathways_X))
summary(unlist(metabolites_X))
```

# Comprobación de valores faltantes

Antes de aplicar cualquier transformación se verifica si existen valores faltantes en las matrices. La presencia de NAs afectaría directamente a transformaciones como el CLR o el logaritmo.

```{r}
missing_summary <- function(X, nombre) {
  tibble(
    dataset               = nombre,
    n_muestras            = nrow(X),
    n_variables           = ncol(X),
    total_missing         = sum(is.na(X)),
    variables_con_missing = sum(colSums(is.na(X)) > 0)
  )
}

bind_rows(
  missing_summary(species_X,     "Species"),
  missing_summary(pathways_X,    "Pathways"),
  missing_summary(metabolites_X, "Metabolitos")
)
```

# Filtrado de variables de baja prevalencia — Microbioma

Se eliminan las especies y rutas presentes en menos del 10% de las muestras. 

```{r}
filter_low_abundance <- function(X, min_prevalence = 0.10) {
  prevalence <- colMeans(X > 0, na.rm = TRUE)
  keep       <- prevalence >= min_prevalence
  X[, keep, drop = FALSE]
}

species_X_filtered  <- filter_low_abundance(species_X,  min_prevalence = 0.10)
pathways_X_filtered <- filter_low_abundance(pathways_X, min_prevalence = 0.10)

cat("Species:  ", ncol(species_X),  "→", ncol(species_X_filtered),  "variables tras filtrado\n")
cat("Pathways: ", ncol(pathways_X), "→", ncol(pathways_X_filtered), "variables tras filtrado\n")
```

# Transformación CLR — Microbioma

Los datos de microbioma son composicionales. La transformación CLR los convierte a un espacio euclidiano adecuado para análisis multivariantes. 

```{r}
species_X_clr <- as.data.frame(
  compositions::clr(compositions::acomp(as.matrix(species_X_filtered) + 1)),
  check.names = FALSE
)

pathways_X_clr <- as.data.frame(
  compositions::clr(compositions::acomp(as.matrix(pathways_X_filtered) + 1)),
  check.names = FALSE
)
```

# Transformación logarítmica — Metabolómica

```{r}
metabolites_X_log <- log(metabolites_X + 1)
```

# Reconstrucción de los objetos finales

Se vuelven a unir los metadatos con las matrices transformadas.

```{r}
species_clr_data     <- bind_cols(species_meta,     species_X_clr)
pathways_clr_data    <- bind_cols(pathways_meta,    pathways_X_clr)
metabolites_log_data <- bind_cols(metabolites_meta, metabolites_X_log)

dim(species_clr_data)
dim(pathways_clr_data)
dim(metabolites_log_data)
```

# Guardado de datos preprocesados

```{r}
saveRDS(species_clr_data,     file.path(processed_dir, "species_clr_data.rds"))
saveRDS(pathways_clr_data,    file.path(processed_dir, "pathways_clr_data.rds"))
saveRDS(metabolites_log_data, file.path(processed_dir, "metabolites_log_data.rds"))
```
