---
title: "Análisis de Componentes Principales (PCA) — Leonard et al. (2020)"
output:
  html_document:
    toc: true
    toc_float: true
    toc_depth: 3
date: "2026-06-29"
---

Este script realiza el análisis exploratorio de las tres matrices ómicas mediante PCA. 

# Carga de librerías y datos

```{r message=FALSE, warning=FALSE}
library(tidyverse)
library(PLSandO)
library(gridExtra)
library(knitr)
library(here)
library(ggplot2)

processed_dir <- here("data", "processed", "leonard_2020")

species_clr_data     <- readRDS(file.path(processed_dir, "species_clr_data.rds"))
pathways_clr_data    <- readRDS(file.path(processed_dir, "pathways_clr_data.rds"))
metabolites_log_data <- readRDS(file.path(processed_dir, "metabolites_log_data.rds"))

dim(species_clr_data)
dim(pathways_clr_data)
dim(metabolites_log_data)
```

```{r}
top_loadings_pc <- function(modelo_pca, componente, n = 10) {
  
  tibble(
    PC = paste0("PC", componente),
    variable = rownames(modelo_pca$loadings),
    loading = modelo_pca$loadings[, componente]
  ) %>%
    mutate(
      abs_loading = abs(loading)
    ) %>%
    arrange(desc(abs_loading)) %>%
    slice_head(n = n)
}
```


# Separación de metadatos y matrices numéricas

```{r}
metadata_cols <- c(
  "PaperID", "time_point", "country", "Delivery_Mode", "Gender",
  "Genetic_Risk", "Feeding_Type",
  "Maternal_antibiotics_during_Delivery",
  "Infant_antibiotics_at_Birth",
  "Infant_antibiotics_before_6mo",
  "Antibiotics_Exposure_at_Birth",
  "Exposure_to_Environmental_Factors",
  "Genetic_Risk_Group",
  "Enrollment_Sample", "Three_Month_Sample", "Four_Six_Month_Sample"
)

species_meta <- species_clr_data %>% select(any_of(metadata_cols))
species_X    <- species_clr_data %>%
  select(-any_of(metadata_cols)) %>%
  mutate(across(everything(), as.numeric)) %>%
  as.data.frame()

rownames(species_X) <- paste(species_meta$PaperID, species_meta$time_point, sep = "_")

pathways_meta <- pathways_clr_data %>% select(any_of(metadata_cols))
pathways_X    <- pathways_clr_data %>%
  select(-any_of(metadata_cols)) %>%
  mutate(across(everything(), as.numeric)) %>%
  as.data.frame()

rownames(pathways_X) <- paste(pathways_meta$PaperID, pathways_meta$time_point, sep = "_")

metabolites_meta <- metabolites_log_data %>% select(any_of(metadata_cols))
metabolites_X    <- metabolites_log_data %>%
  select(-any_of(metadata_cols)) %>%
  mutate(across(everything(), as.numeric)) %>%
  as.data.frame()

rownames(metabolites_X) <- paste(metabolites_meta$PaperID, metabolites_meta$time_point, sep = "_")

species_time <- factor(species_meta$time_point, levels = c("Enrollment", "3_months", "4_6_months"))
pathways_time <- factor(pathways_meta$time_point, levels = c("Enrollment", "3_months", "4_6_months"))
metabolites_time <- factor(metabolites_meta$time_point, levels = c("Enrollment", "3_months", "4_6_months"))
```

Función auxiliar reutilizada en la detección de anómalos de las tres ómicas (escalado centrado y estándar): para cada muestra anómala, devuelve las `n` variables que más contribuyen a su anomalía.

```{r}
get_top_contrib_list <- function(contrib_matrix, n = 10) {
  lapply(rownames(contrib_matrix), function(sample_name) {
    row <- contrib_matrix[sample_name, ]
    top <- row[order(abs(row), decreasing = TRUE)][1:n]
    tibble(
      sample_id    = sample_name,
      pathway      = names(top),
      contribution = as.numeric(top)
    )
  })
}
```

---

# PCA — Species

## Escalado centrado (`scaling = "center"`)

Se replica el mismo flujo que en el escalado estándar (elegido para el análisis principal), con `scaling = "center"`, para poder comparar ambos y justificar en la memoria la elección final del escalado.

### Cálculo y scree plot

```{r}
species_pca_ctr <- pca(species_X, ncomp = NULL, algo = "nipals", scaling = "center")
pcaPlot(species_pca_ctr, type = "scree") +
  ggtitle("Especies — Varianza explicada por componente (centrado)")
```

### Score plots — Exposición ambiental

```{r fig.width=14, fig.height=4, out.width="100%"}
p1 <- pcaPlot(species_pca_ctr, type = "scores", comp = 1:2,
              colBy = data.frame(Exposicion = species_meta$Exposure_to_Environmental_Factors),
              labels = FALSE, ellipses = FALSE)
p2 <- pcaPlot(species_pca_ctr, type = "scores", comp = 3:4,
              colBy = data.frame(Exposicion = species_meta$Exposure_to_Environmental_Factors),
              labels = FALSE, ellipses = FALSE)
p3 <- pcaPlot(species_pca_ctr, type = "scores", comp = 5:6,
              colBy = data.frame(Exposicion = species_meta$Exposure_to_Environmental_Factors),
              labels = FALSE, ellipses = FALSE)
grid.arrange(p1, p2, p3, nrow = 1)
```

### Score plots — Riesgo genético

```{r fig.width=14, fig.height=4, out.width="100%"}
p1 <- pcaPlot(species_pca_ctr, type = "scores", comp = 1:2,
              colBy = data.frame(Riesgo_Genetico = species_meta$Genetic_Risk_Group),
              labels = FALSE, ellipses = FALSE)
p2 <- pcaPlot(species_pca_ctr, type = "scores", comp = 3:4,
              colBy = data.frame(Riesgo_Genetico = species_meta$Genetic_Risk_Group),
              labels = FALSE, ellipses = FALSE)
p3 <- pcaPlot(species_pca_ctr, type = "scores", comp = 5:6,
              colBy = data.frame(Riesgo_Genetico = species_meta$Genetic_Risk_Group),
              labels = FALSE, ellipses = FALSE)
grid.arrange(p1, p2, p3, nrow = 1)
```

### Score plots — Tiempo

```{r fig.width=14, fig.height=4, out.width="100%"}
p1 <- pcaPlot(species_pca_ctr, type = "scores", comp = 1:2,
              colBy = data.frame(Tiempo = species_time),
              labels = FALSE, ellipses = FALSE)
p2 <- pcaPlot(species_pca_ctr, type = "scores", comp = 3:4,
              colBy = data.frame(Tiempo = species_time),
              labels = FALSE, ellipses = FALSE)
p3 <- pcaPlot(species_pca_ctr, type = "scores", comp = 5:6,
              colBy = data.frame(Tiempo = species_time),
              labels = FALSE, ellipses = FALSE)
grid.arrange(p1, p2, p3, nrow = 1)
```

### Score plots — País

```{r fig.width=14, fig.height=4, out.width="100%"}
p1 <- pcaPlot(species_pca_ctr, type = "scores", comp = 1:2,
              colBy = data.frame(Pais = species_meta$country),
              labels = FALSE, ellipses = FALSE)
p2 <- pcaPlot(species_pca_ctr, type = "scores", comp = 3:4,
              colBy = data.frame(Pais = species_meta$country),
              labels = FALSE, ellipses = FALSE)
p3 <- pcaPlot(species_pca_ctr, type = "scores", comp = 5:6,
              colBy = data.frame(Pais = species_meta$country),
              labels = FALSE, ellipses = FALSE)
grid.arrange(p1, p2, p3, nrow = 1)
```

### Score plots — Modo de parto

```{r fig.width=14, fig.height=4, out.width="100%"}
p1 <- pcaPlot(species_pca_ctr, type = "scores", comp = 1:2,
              colBy = data.frame(Parto = species_meta$Delivery_Mode),
              labels = FALSE, ellipses = FALSE)
p2 <- pcaPlot(species_pca_ctr, type = "scores", comp = 3:4,
              colBy = data.frame(Parto = species_meta$Delivery_Mode),
              labels = FALSE, ellipses = FALSE)
p3 <- pcaPlot(species_pca_ctr, type = "scores", comp = 5:6,
              colBy = data.frame(Parto = species_meta$Delivery_Mode),
              labels = FALSE, ellipses = FALSE)
grid.arrange(p1, p2, p3, nrow = 1)
```

### Score plots — Tipo de alimentación

```{r fig.width=14, fig.height=4, out.width="100%"}
p1 <- pcaPlot(species_pca_ctr, type = "scores", comp = 1:2,
              colBy = data.frame(Alimentacion = species_meta$Feeding_Type),
              labels = FALSE, ellipses = FALSE)
p2 <- pcaPlot(species_pca_ctr, type = "scores", comp = 3:4,
              colBy = data.frame(Alimentacion = species_meta$Feeding_Type),
              labels = FALSE, ellipses = FALSE)
p3 <- pcaPlot(species_pca_ctr, type = "scores", comp = 5:6,
              colBy = data.frame(Alimentacion = species_meta$Feeding_Type),
              labels = FALSE, ellipses = FALSE)
grid.arrange(p1, p2, p3, nrow = 1)
```

### Score plots — Sexo

```{r fig.width=14, fig.height=4, out.width="100%"}
p1 <- pcaPlot(species_pca_ctr, type = "scores", comp = 1:2,
              colBy = data.frame(Sexo = species_meta$Gender),
              labels = FALSE, ellipses = FALSE)
p2 <- pcaPlot(species_pca_ctr, type = "scores", comp = 3:4,
              colBy = data.frame(Sexo = species_meta$Gender),
              labels = FALSE, ellipses = FALSE)
p3 <- pcaPlot(species_pca_ctr, type = "scores", comp = 5:6,
              colBy = data.frame(Sexo = species_meta$Gender),
              labels = FALSE, ellipses = FALSE)
grid.arrange(p1, p2, p3, nrow = 1)
```

### Loadings — Correlation plots

```{r fig.width=14, fig.height=4, out.width="100%"}
l1 <- pcaPlot(species_pca_ctr, type = "corr", comp = 1:2,
              colBy = "contrib", shape = "point", labels = FALSE, repel = TRUE, col = "hot")
l2 <- pcaPlot(species_pca_ctr, type = "corr", comp = 3:4,
              colBy = "contrib", shape = "point", labels = FALSE, repel = TRUE, col = "hot")
l3 <- pcaPlot(species_pca_ctr, type = "corr", comp = 5:6,
              colBy = "contrib", shape = "point", labels = FALSE, repel = TRUE, col = "hot")
grid.arrange(l1, l2, l3, ncol = 3)
```

### Loadings — Top 10 especies

**PC1 y PC2**

```{r}
tibble(
  variable    = rownames(species_pca_ctr$loadings),
  loading_PC1 = species_pca_ctr$loadings[, 1],
  loading_PC2 = species_pca_ctr$loadings[, 2]
) %>%
  mutate(contribution_PC12 = loading_PC1^2 + loading_PC2^2) %>%
  arrange(desc(contribution_PC12)) %>%
  slice_head(n = 10) %>%
  kable(caption = "Centrado — Top 10 especies PC1/PC2")
```

**PC3 y PC4**

```{r}
tibble(
  variable    = rownames(species_pca_ctr$loadings),
  loading_PC3 = species_pca_ctr$loadings[, 3],
  loading_PC4 = species_pca_ctr$loadings[, 4]
) %>%
  mutate(contribution_PC34 = loading_PC3^2 + loading_PC4^2) %>%
  arrange(desc(contribution_PC34)) %>%
  slice_head(n = 10) %>%
  kable(caption = "Centrado — Top 10 especies PC3/PC4")
```

**PC5 y PC6**

```{r}
tibble(
  variable    = rownames(species_pca_ctr$loadings),
  loading_PC5 = species_pca_ctr$loadings[, 5],
  loading_PC6 = species_pca_ctr$loadings[, 6]
) %>%
  mutate(contribution_PC56 = loading_PC5^2 + loading_PC6^2) %>%
  arrange(desc(contribution_PC56)) %>%
  slice_head(n = 10) %>%
  kable(caption = "Centrado — Top 10 especies PC5/PC6")
```

```{r}
species_pca_ctr <- pca(
  species_X,
  ncomp   = 6,
  algo    = "nipals",
  scaling = "center"
)
```

### Detección de muestras anómalas (centrado)

```{r fig.width=10, fig.height=4}
par(mfrow = c(1, 2))

species_out_RSS_ctr <- pcaOutliers(species_pca_ctr, ncomp = species_pca_ctr$ncomp, method = "RSS", conf = 0.95)
species_out_T2_ctr  <- pcaOutliers(species_pca_ctr, ncomp = species_pca_ctr$ncomp, method = "T2",  conf = 0.95)

par(mfrow = c(1, 1))
```

```{r}
species_moderate_ctr <- sort(
  species_out_RSS_ctr$RSS[species_out_RSS_ctr$ModerateOutliers],
  decreasing = TRUE
)

species_severe_ctr <- sort(
  species_out_T2_ctr$T2[species_out_T2_ctr$SevereOutliers],
  decreasing = TRUE
)

cat("Anómalos moderados (RSS) al 95 :\n"); print(species_moderate_ctr)
cat("\nAnómalos severos (T²) al 95 :\n");   print(species_severe_ctr)
```

```{r}
par(mfrow = c(1, 2))

species_out_RSS_99_ctr <- pcaOutliers(species_pca_ctr, ncomp = species_pca_ctr$ncomp, method = "RSS", conf = 0.99)
species_out_T2_99_ctr  <- pcaOutliers(species_pca_ctr, ncomp = species_pca_ctr$ncomp, method = "T2",  conf = 0.99)

par(mfrow = c(1, 1))
```

```{r}
species_moderate_99_ctr <- sort(species_out_RSS_99_ctr$RSS[species_out_RSS_99_ctr$ModerateOutliers],
                    decreasing = TRUE)
species_severe_99_ctr   <- sort(species_out_T2_99_ctr$T2[species_out_T2_99_ctr$SevereOutliers],
                    decreasing = TRUE)

cat("Moderados (RSS) al 99 :\n"); print(species_moderate_99_ctr)
cat("Severos   (T²) al 99 :\n");  print(species_severe_99_ctr)
```

```{r}
species_mod_contrib_99_ctr <- outlierContrib(species_pca_ctr, species_out_RSS_99_ctr)
species_sev_contrib_99_ctr <- outlierContrib(species_pca_ctr, species_out_T2_99_ctr)
```

```{r}
top10_moderate_ctr <- get_top_contrib_list(species_mod_contrib_99_ctr$contribRSS)
top10_moderate_ctr
```

```{r}
top10_severe_ctr <- get_top_contrib_list(species_sev_contrib_99_ctr$contribT2)
top10_severe_ctr
```

## Escalado estándar (`scaling = "standard"`)

### Cálculo y scree plot

```{r}
species_pca_std <- pca(species_X, ncomp = NULL, algo = "nipals", scaling = "standard")
pcaPlot(species_pca_std, type = "scree") +
  ggtitle("Especies — Varianza explicada por componente (escalado estándar)")
```

### Score plots — Exposición ambiental

```{r fig.width=14, fig.height=4, out.width="100%"}
p1 <- pcaPlot(species_pca_std, type = "scores", comp = 1:2,
              colBy = data.frame(Exposicion = species_meta$Exposure_to_Environmental_Factors),
              labels = FALSE, ellipses = FALSE)
p2 <- pcaPlot(species_pca_std, type = "scores", comp = 3:4,
              colBy = data.frame(Exposicion = species_meta$Exposure_to_Environmental_Factors),
              labels = FALSE, ellipses = FALSE)
p3 <- pcaPlot(species_pca_std, type = "scores", comp = 5:6,
              colBy = data.frame(Exposicion = species_meta$Exposure_to_Environmental_Factors),
              labels = FALSE, ellipses = FALSE)
grid.arrange(p1, p2, p3, nrow = 1)
```

### Score plots — Riesgo genético

```{r fig.width=14, fig.height=4, out.width="100%"}
p1 <- pcaPlot(species_pca_std, type = "scores", comp = 1:2,
              colBy = data.frame(Riesgo_Genetico = species_meta$Genetic_Risk_Group),
              labels = FALSE, ellipses = FALSE)
p2 <- pcaPlot(species_pca_std, type = "scores", comp = 3:4,
              colBy = data.frame(Riesgo_Genetico = species_meta$Genetic_Risk_Group),
              labels = FALSE, ellipses = FALSE)
p3 <- pcaPlot(species_pca_std, type = "scores", comp = 5:6,
              colBy = data.frame(Riesgo_Genetico = species_meta$Genetic_Risk_Group),
              labels = FALSE, ellipses = FALSE)
grid.arrange(p1, p2, p3, nrow = 1)
```

### Score plots — Tiempo

```{r fig.width=14, fig.height=4, out.width="100%"}
p1 <- pcaPlot(species_pca_std, type = "scores", comp = 1:2,
              colBy = data.frame(Tiempo = species_time),
              labels = FALSE, ellipses = FALSE)
p2 <- pcaPlot(species_pca_std, type = "scores", comp = 3:4,
              colBy = data.frame(Tiempo = species_time),
              labels = FALSE, ellipses = FALSE)
p3 <- pcaPlot(species_pca_std, type = "scores", comp = 5:6,
              colBy = data.frame(Tiempo = species_time),
              labels = FALSE, ellipses = FALSE)
grid.arrange(p1, p2, p3, nrow = 1)
```

### Score plots — País

```{r fig.width=14, fig.height=4, out.width="100%"}
p1 <- pcaPlot(species_pca_std, type = "scores", comp = 1:2,
              colBy = data.frame(Pais = species_meta$country),
              labels = FALSE, ellipses = FALSE)
p2 <- pcaPlot(species_pca_std, type = "scores", comp = 3:4,
              colBy = data.frame(Pais = species_meta$country),
              labels = FALSE, ellipses = FALSE)
p3 <- pcaPlot(species_pca_std, type = "scores", comp = 5:6,
              colBy = data.frame(Pais = species_meta$country),
              labels = FALSE, ellipses = FALSE)
grid.arrange(p1, p2, p3, nrow = 1)
```

### Score plots — Modo de parto

```{r fig.width=14, fig.height=4, out.width="100%"}
p1 <- pcaPlot(species_pca_std, type = "scores", comp = 1:2,
              colBy = data.frame(Parto = species_meta$Delivery_Mode),
              labels = FALSE, ellipses = FALSE)
p2 <- pcaPlot(species_pca_std, type = "scores", comp = 3:4,
              colBy = data.frame(Parto = species_meta$Delivery_Mode),
              labels = FALSE, ellipses = FALSE)
p3 <- pcaPlot(species_pca_std, type = "scores", comp = 5:6,
              colBy = data.frame(Parto = species_meta$Delivery_Mode),
              labels = FALSE, ellipses = FALSE)
grid.arrange(p1, p2, p3, nrow = 1)
```

### Score plots — Tipo de alimentación

```{r fig.width=14, fig.height=4, out.width="100%"}
p1 <- pcaPlot(species_pca_std, type = "scores", comp = 1:2,
              colBy = data.frame(Alimentacion = species_meta$Feeding_Type),
              labels = FALSE, ellipses = FALSE)
p2 <- pcaPlot(species_pca_std, type = "scores", comp = 3:4,
              colBy = data.frame(Alimentacion = species_meta$Feeding_Type),
              labels = FALSE, ellipses = FALSE)
p3 <- pcaPlot(species_pca_std, type = "scores", comp = 5:6,
              colBy = data.frame(Alimentacion = species_meta$Feeding_Type),
              labels = FALSE, ellipses = FALSE)
grid.arrange(p1, p2, p3, nrow = 1)
```

### Score plots — Sexo

```{r fig.width=14, fig.height=4, out.width="100%"}
p1 <- pcaPlot(species_pca_std, type = "scores", comp = 1:2,
              colBy = data.frame(Sexo = species_meta$Gender),
              labels = FALSE, ellipses = FALSE)
p2 <- pcaPlot(species_pca_std, type = "scores", comp = 3:4,
              colBy = data.frame(Sexo = species_meta$Gender),
              labels = FALSE, ellipses = FALSE)
p3 <- pcaPlot(species_pca_std, type = "scores", comp = 5:6,
              colBy = data.frame(Sexo = species_meta$Gender),
              labels = FALSE, ellipses = FALSE)
grid.arrange(p1, p2, p3, nrow = 1)
```

### Loadings — Correlation plots

```{r fig.width=14, fig.height=4, out.width="100%"}
l1 <- pcaPlot(species_pca_std, type = "corr", comp = 1:2,
              colBy = "contrib", shape = "point", labels = FALSE, repel = TRUE, col = "hot")
l2 <- pcaPlot(species_pca_std, type = "corr", comp = 3:4,
              colBy = "contrib", shape = "point", labels = FALSE, repel = TRUE, col = "hot")
l3 <- pcaPlot(species_pca_std, type = "corr", comp = 5:6,
              colBy = "contrib", shape = "point", labels = FALSE, repel = TRUE, col = "hot")
grid.arrange(l1, l2, l3, ncol = 3)
```

### Loadings — Top 10 especies

**PC1 y PC2**

```{r}
tibble(
  variable    = rownames(species_pca_std$loadings),
  loading_PC1 = species_pca_std$loadings[, 1],
  loading_PC2 = species_pca_std$loadings[, 2]
) %>%
  mutate(contribution_PC12 = loading_PC1^2 + loading_PC2^2) %>%
  arrange(desc(contribution_PC12)) %>%
  slice_head(n = 10) %>%
  kable(caption = "Estándar — Top 10 especies PC1/PC2")
```

**PC3 y PC4**

```{r}
tibble(
  variable    = rownames(species_pca_std$loadings),
  loading_PC3 = species_pca_std$loadings[, 3],
  loading_PC4 = species_pca_std$loadings[, 4]
) %>%
  mutate(contribution_PC34 = loading_PC3^2 + loading_PC4^2) %>%
  arrange(desc(contribution_PC34)) %>%
  slice_head(n = 10) %>%
  kable(caption = "Estándar — Top 10 especies PC3/PC4")
```

**PC5 y PC6**

```{r}
tibble(
  variable    = rownames(species_pca_std$loadings),
  loading_PC5 = species_pca_std$loadings[, 5],
  loading_PC6 = species_pca_std$loadings[, 6]
) %>%
  mutate(contribution_PC56 = loading_PC5^2 + loading_PC6^2) %>%
  arrange(desc(contribution_PC56)) %>%
  slice_head(n = 10) %>%
  kable(caption = "Estándar — Top 10 especies PC5/PC6")
```

```{r}
top_loadings_pc(species_pca_std, 1, n = 10)
```


```{r}
top_loadings_pc(species_pca_std, 2, n = 10)
```


```{r}
top_loadings_pc(species_pca_std, 3, n = 10)
```


```{r}
top_loadings_pc(species_pca_std, 4, n = 10)
```


```{r}
top_loadings_pc(species_pca_std, 5, n = 10)
```


```{r}
top_loadings_pc(species_pca_std, 6, n = 10)
```



```{r}
species_pca_std <- pca(
  species_X,
  ncomp   = 6,
  algo    = "nipals",
  scaling = "standard"
)

```

## 4.4 Detección de muestras anómalas

Se detectan muestras anómalas mediante dos criterios complementarios. El RSS y el T² de Hotelling. Las muestras detectadas se identifican pero **no se eliminan**.

```{r fig.width=10, fig.height=4}
par(mfrow = c(1, 2))

species_out_RSS <- pcaOutliers(species_pca_std, ncomp = species_pca_std$ncomp,method = "RSS", conf = 0.95)
species_out_T2  <- pcaOutliers(species_pca_std, ncomp = species_pca_std$ncomp,method = "T2",  conf = 0.95)

par(mfrow = c(1, 1))
```

```{r}
species_moderate <- sort(
  species_out_RSS$RSS[species_out_RSS$ModerateOutliers],
  decreasing = TRUE
)

species_severe <- sort(
  species_out_T2$T2[species_out_T2$SevereOutliers],
  decreasing = TRUE
)

cat("Anómalos moderados (RSS) al 95 :\n"); print(species_moderate)
cat("\nAnómalos severos (T²) al 95 :\n");   print(species_severe)
```

```{r}
par(mfrow = c(1, 2))

species_out_RSS_99 <- pcaOutliers(species_pca_std, ncomp = species_pca_std$ncomp,method = "RSS", conf = 0.99)
species_out_T2_99  <- pcaOutliers(species_pca_std, ncomp = species_pca_std$ncomp,method = "T2",  conf = 0.99)

par(mfrow = c(1, 1))
```


```{r}
moderate_99 <- sort(species_out_RSS_99$RSS[species_out_RSS_99$ModerateOutliers],
                    decreasing = TRUE)
severe_99   <- sort(species_out_T2_99$T2[species_out_T2_99$SevereOutliers],
                    decreasing = TRUE)

cat("Moderados (RSS) al 99 :\n"); print(moderate_99)
cat("Severos   (T²) al 99 :\n");  print(severe_99)
```
```{r}
species_mod_contrib_99 <- outlierContrib(species_pca_std, species_out_RSS_99)
```


```{r}
species_sev_contrib_99 <- outlierContrib(species_pca_std, species_out_T2_99)
```


```{r}
top10_moderate <- get_top_contrib_list(species_mod_contrib_99$contribRSS)


top10_moderate
```

```{r}
top10_severe <-get_top_contrib_list(species_sev_contrib_99$contribT2)

top10_severe
```

---

# PCA — Pathways

## Escalado centrado (`scaling = "center"`)

```{r}
pathways_pca_ctr <- pca(pathways_X, ncomp = NULL, algo = "nipals", scaling = "center")
pcaPlot(pathways_pca_ctr, type = "scree") +
  ggtitle("Rutas — Varianza explicada por componente (centrado)")
```

### Score plots — Exposición ambiental

```{r fig.width=14, fig.height=4, out.width="100%"}
p1 <- pcaPlot(pathways_pca_ctr, type = "scores", comp = 1:2,
              colBy = data.frame(Exposicion = pathways_meta$Exposure_to_Environmental_Factors),
              labels = FALSE, ellipses = FALSE)
p2 <- pcaPlot(pathways_pca_ctr, type = "scores", comp = 3:4,
              colBy = data.frame(Exposicion = pathways_meta$Exposure_to_Environmental_Factors),
              labels = FALSE, ellipses = FALSE)
p3 <- pcaPlot(pathways_pca_ctr, type = "scores", comp = 5:6,
              colBy = data.frame(Exposicion = pathways_meta$Exposure_to_Environmental_Factors),
              labels = FALSE, ellipses = FALSE)
grid.arrange(p1, p2, p3, nrow = 1)
```

### Score plots — Riesgo genético

```{r fig.width=14, fig.height=4, out.width="100%"}
p1 <- pcaPlot(pathways_pca_ctr, type = "scores", comp = 1:2,
              colBy = data.frame(Riesgo_Genetico = pathways_meta$Genetic_Risk_Group),
              labels = FALSE, ellipses = FALSE)
p2 <- pcaPlot(pathways_pca_ctr, type = "scores", comp = 3:4,
              colBy = data.frame(Riesgo_Genetico = pathways_meta$Genetic_Risk_Group),
              labels = FALSE, ellipses = FALSE)
p3 <- pcaPlot(pathways_pca_ctr, type = "scores", comp = 5:6,
              colBy = data.frame(Riesgo_Genetico = pathways_meta$Genetic_Risk_Group),
              labels = FALSE, ellipses = FALSE)
grid.arrange(p1, p2, p3, nrow = 1)
```

### Score plots — Tiempo

```{r fig.width=14, fig.height=4, out.width="100%"}
p1 <- pcaPlot(pathways_pca_ctr, type = "scores", comp = 1:2,
              colBy = data.frame(Tiempo = pathways_time),
              labels = FALSE, ellipses = FALSE)
p2 <- pcaPlot(pathways_pca_ctr, type = "scores", comp = 3:4,
              colBy = data.frame(Tiempo = pathways_time),
              labels = FALSE, ellipses = FALSE)
p3 <- pcaPlot(pathways_pca_ctr, type = "scores", comp = 5:6,
              colBy = data.frame(Tiempo = pathways_time),
              labels = FALSE, ellipses = FALSE)
grid.arrange(p1, p2, p3, nrow = 1)
```

### Score plots — País

```{r fig.width=14, fig.height=4, out.width="100%"}
p1 <- pcaPlot(pathways_pca_ctr, type = "scores", comp = 1:2,
              colBy = data.frame(Pais = pathways_meta$country),
              labels = FALSE, ellipses = FALSE)
p2 <- pcaPlot(pathways_pca_ctr, type = "scores", comp = 3:4,
              colBy = data.frame(Pais = pathways_meta$country),
              labels = FALSE, ellipses = FALSE)
p3 <- pcaPlot(pathways_pca_ctr, type = "scores", comp = 5:6,
              colBy = data.frame(Pais = pathways_meta$country),
              labels = FALSE, ellipses = FALSE)
grid.arrange(p1, p2, p3, nrow = 1)
```

### Score plots — Modo de parto

```{r fig.width=14, fig.height=4, out.width="100%"}
p1 <- pcaPlot(pathways_pca_ctr, type = "scores", comp = 1:2,
              colBy = data.frame(Parto = pathways_meta$Delivery_Mode),
              labels = FALSE, ellipses = FALSE)
p2 <- pcaPlot(pathways_pca_ctr, type = "scores", comp = 3:4,
              colBy = data.frame(Parto = pathways_meta$Delivery_Mode),
              labels = FALSE, ellipses = FALSE)
p3 <- pcaPlot(pathways_pca_ctr, type = "scores", comp = 5:6,
              colBy = data.frame(Parto = pathways_meta$Delivery_Mode),
              labels = FALSE, ellipses = FALSE)
grid.arrange(p1, p2, p3, nrow = 1)
```

### Score plots — Tipo de alimentación

```{r fig.width=14, fig.height=4, out.width="100%"}
p1 <- pcaPlot(pathways_pca_ctr, type = "scores", comp = 1:2,
              colBy = data.frame(Alimentacion = pathways_meta$Feeding_Type),
              labels = FALSE, ellipses = FALSE)
p2 <- pcaPlot(pathways_pca_ctr, type = "scores", comp = 3:4,
              colBy = data.frame(Alimentacion = pathways_meta$Feeding_Type),
              labels = FALSE, ellipses = FALSE)
p3 <- pcaPlot(pathways_pca_ctr, type = "scores", comp = 5:6,
              colBy = data.frame(Alimentacion = pathways_meta$Feeding_Type),
              labels = FALSE, ellipses = FALSE)
grid.arrange(p1, p2, p3, nrow = 1)
```

### Score plots — Sexo

```{r fig.width=14, fig.height=4, out.width="100%"}
p1 <- pcaPlot(pathways_pca_ctr, type = "scores", comp = 1:2,
              colBy = data.frame(Sexo = pathways_meta$Gender),
              labels = FALSE, ellipses = FALSE)
p2 <- pcaPlot(pathways_pca_ctr, type = "scores", comp = 3:4,
              colBy = data.frame(Sexo = pathways_meta$Gender),
              labels = FALSE, ellipses = FALSE)
p3 <- pcaPlot(pathways_pca_ctr, type = "scores", comp = 5:6,
              colBy = data.frame(Sexo = pathways_meta$Gender),
              labels = FALSE, ellipses = FALSE)
grid.arrange(p1, p2, p3, nrow = 1)
```

### Loadings — Correlation plots

```{r fig.width=14, fig.height=4, out.width="100%"}
l1 <- pcaPlot(pathways_pca_ctr, type = "corr", comp = 1:2,
              colBy = "contrib", shape = "point", labels = FALSE, repel = TRUE, col = "hot")
l2 <- pcaPlot(pathways_pca_ctr, type = "corr", comp = 3:4,
              colBy = "contrib", shape = "point", labels = FALSE, repel = TRUE, col = "hot")
l3 <- pcaPlot(pathways_pca_ctr, type = "corr", comp = 5:6,
              colBy = "contrib", shape = "point", labels = FALSE, repel = TRUE, col = "hot")
grid.arrange(l1, l2, l3, ncol = 3)
```

### Loadings — Top 10 pathways

**PC1 y PC2**

```{r}
tibble(
  variable    = rownames(pathways_pca_ctr$loadings),
  loading_PC1 = pathways_pca_ctr$loadings[, 1],
  loading_PC2 = pathways_pca_ctr$loadings[, 2]
) %>%
  mutate(contribution_PC12 = loading_PC1^2 + loading_PC2^2) %>%
  arrange(desc(contribution_PC12)) %>%
  slice_head(n = 10) %>%
  kable(caption = "Centrado — Top 10 pathways PC1/PC2")
```

**PC3 y PC4**

```{r}
tibble(
  variable    = rownames(pathways_pca_ctr$loadings),
  loading_PC3 = pathways_pca_ctr$loadings[, 3],
  loading_PC4 = pathways_pca_ctr$loadings[, 4]
) %>%
  mutate(contribution_PC34 = loading_PC3^2 + loading_PC4^2) %>%
  arrange(desc(contribution_PC34)) %>%
  slice_head(n = 10) %>%
  kable(caption = "Centrado — Top 10 pathways PC3/PC4")
```

**PC5 y PC6**

```{r}
tibble(
  variable    = rownames(pathways_pca_ctr$loadings),
  loading_PC5 = pathways_pca_ctr$loadings[, 5],
  loading_PC6 = pathways_pca_ctr$loadings[, 6]
) %>%
  mutate(contribution_PC56 = loading_PC5^2 + loading_PC6^2) %>%
  arrange(desc(contribution_PC56)) %>%
  slice_head(n = 10) %>%
  kable(caption = "Centrado — Top 10 pathways PC5/PC6")
```

```{r}
pathways_pca_ctr <- pca(
  pathways_X,
  ncomp   = 2,
  algo    = "nipals",
  scaling = "center"
)
```

### Detección de muestras anómalas (centrado)

```{r fig.width=10, fig.height=4}
par(mfrow = c(1, 2))

pathways_out_RSS_ctr <- pcaOutliers(pathways_pca_ctr, ncomp = pathways_pca_ctr$ncomp, method = "RSS", conf = 0.95)
pathways_out_T2_ctr  <- pcaOutliers(pathways_pca_ctr, ncomp = pathways_pca_ctr$ncomp, method = "T2",  conf = 0.95)

par(mfrow = c(1, 1))
```

```{r}
pathways_moderate_ctr <- sort(
  pathways_out_RSS_ctr$RSS[pathways_out_RSS_ctr$ModerateOutliers],
  decreasing = TRUE
)

pathways_severe_ctr <- sort(
  pathways_out_T2_ctr$T2[pathways_out_T2_ctr$SevereOutliers],
  decreasing = TRUE
)

cat("Anómalos moderados (RSS) al 95 :\n"); print(pathways_moderate_ctr)
cat("\nAnómalos severos (T²) al 95 :\n");   print(pathways_severe_ctr)
```

```{r}
par(mfrow = c(1, 2))

pathways_out_RSS_99_ctr <- pcaOutliers(pathways_pca_ctr, ncomp = pathways_pca_ctr$ncomp, method = "RSS", conf = 0.99)
pathways_out_T2_99_ctr  <- pcaOutliers(pathways_pca_ctr, ncomp = pathways_pca_ctr$ncomp, method = "T2",  conf = 0.99)

par(mfrow = c(1, 1))
```

```{r}
pw_moderate_99_ctr <- sort(pathways_out_RSS_99_ctr$RSS[pathways_out_RSS_99_ctr$ModerateOutliers], decreasing = TRUE)
pw_severe_99_ctr   <- sort(pathways_out_T2_99_ctr$T2[pathways_out_T2_99_ctr$SevereOutliers], decreasing = TRUE)

cat("Moderados (RSS) al 99 :\n"); print(pw_moderate_99_ctr)
cat("Severos   (T²) al 99 :\n");  print(pw_severe_99_ctr)
```

```{r}
pw_mod_contrib_99_ctr <- outlierContrib(pathways_pca_ctr, pathways_out_RSS_99_ctr)
pw_top10_moderate_ctr <- get_top_contrib_list(pw_mod_contrib_99_ctr$contribRSS)
pw_top10_moderate_ctr
```

```{r}
pw_sev_contrib_99_ctr <- outlierContrib(pathways_pca_ctr, pathways_out_T2_99_ctr)
pw_top10_severe_ctr   <- get_top_contrib_list(pw_sev_contrib_99_ctr$contribT2)
pw_top10_severe_ctr
```

## Escalado estándar (`scaling = "standard"`)

### Cálculo y scree plot

```{r}
pathways_pca_std <- pca(pathways_X, ncomp = NULL, algo = "nipals", scaling = "standard")
pcaPlot(pathways_pca_std, type = "scree") +
  ggtitle("Rutas — Varianza explicada por componente (escalado estándar)")
```

### Score plots — Exposición ambiental

```{r fig.width=14, fig.height=4, out.width="100%"}
p1 <- pcaPlot(pathways_pca_std, type = "scores", comp = 1:2,
              colBy = data.frame(Exposicion = pathways_meta$Exposure_to_Environmental_Factors),
              labels = FALSE, ellipses = FALSE)
p2 <- pcaPlot(pathways_pca_std, type = "scores", comp = 3:4,
              colBy = data.frame(Exposicion = pathways_meta$Exposure_to_Environmental_Factors),
              labels = FALSE, ellipses = FALSE)
p3 <- pcaPlot(pathways_pca_std, type = "scores", comp = 5:6,
              colBy = data.frame(Exposicion = pathways_meta$Exposure_to_Environmental_Factors),
              labels = FALSE, ellipses = FALSE)
grid.arrange(p1, p2, p3, nrow = 1)
```

### Score plots — Riesgo genético

```{r fig.width=14, fig.height=4, out.width="100%"}
p1 <- pcaPlot(pathways_pca_std, type = "scores", comp = 1:2,
              colBy = data.frame(Riesgo_Genetico = pathways_meta$Genetic_Risk_Group),
              labels = FALSE, ellipses = FALSE)
p2 <- pcaPlot(pathways_pca_std, type = "scores", comp = 3:4,
              colBy = data.frame(Riesgo_Genetico = pathways_meta$Genetic_Risk_Group),
              labels = FALSE, ellipses = FALSE)
p3 <- pcaPlot(pathways_pca_std, type = "scores", comp = 5:6,
              colBy = data.frame(Riesgo_Genetico = pathways_meta$Genetic_Risk_Group),
              labels = FALSE, ellipses = FALSE)
grid.arrange(p1, p2, p3, nrow = 1)
```

### Score plots — Tiempo

```{r fig.width=14, fig.height=4, out.width="100%"}
p1 <- pcaPlot(pathways_pca_std, type = "scores", comp = 1:2,
              colBy = data.frame(Tiempo = pathways_time),
              labels = FALSE, ellipses = FALSE)
p2 <- pcaPlot(pathways_pca_std, type = "scores", comp = 3:4,
              colBy = data.frame(Tiempo = pathways_time),
              labels = FALSE, ellipses = FALSE)
p3 <- pcaPlot(pathways_pca_std, type = "scores", comp = 5:6,
              colBy = data.frame(Tiempo = pathways_time),
              labels = FALSE, ellipses = FALSE)
grid.arrange(p1, p2, p3, nrow = 1)
```

### Score plots — País

```{r fig.width=14, fig.height=4, out.width="100%"}
p1 <- pcaPlot(pathways_pca_std, type = "scores", comp = 1:2,
              colBy = data.frame(Pais = pathways_meta$country),
              labels = FALSE, ellipses = FALSE)
p2 <- pcaPlot(pathways_pca_std, type = "scores", comp = 3:4,
              colBy = data.frame(Pais = pathways_meta$country),
              labels = FALSE, ellipses = FALSE)
p3 <- pcaPlot(pathways_pca_std, type = "scores", comp = 5:6,
              colBy = data.frame(Pais = pathways_meta$country),
              labels = FALSE, ellipses = FALSE)
grid.arrange(p1, p2, p3, nrow = 1)
```

### Score plots — Modo de parto

```{r fig.width=14, fig.height=4, out.width="100%"}
p1 <- pcaPlot(pathways_pca_std, type = "scores", comp = 1:2,
              colBy = data.frame(Parto = pathways_meta$Delivery_Mode),
              labels = FALSE, ellipses = FALSE)
p2 <- pcaPlot(pathways_pca_std, type = "scores", comp = 3:4,
              colBy = data.frame(Parto = pathways_meta$Delivery_Mode),
              labels = FALSE, ellipses = FALSE)
p3 <- pcaPlot(pathways_pca_std, type = "scores", comp = 5:6,
              colBy = data.frame(Parto = pathways_meta$Delivery_Mode),
              labels = FALSE, ellipses = FALSE)
grid.arrange(p1, p2, p3, nrow = 1)
```

### Score plots — Tipo de alimentación

```{r fig.width=14, fig.height=4, out.width="100%"}
p1 <- pcaPlot(pathways_pca_std, type = "scores", comp = 1:2,
              colBy = data.frame(Alimentacion = pathways_meta$Feeding_Type),
              labels = FALSE, ellipses = FALSE)
p2 <- pcaPlot(pathways_pca_std, type = "scores", comp = 3:4,
              colBy = data.frame(Alimentacion = pathways_meta$Feeding_Type),
              labels = FALSE, ellipses = FALSE)
p3 <- pcaPlot(pathways_pca_std, type = "scores", comp = 5:6,
              colBy = data.frame(Alimentacion = pathways_meta$Feeding_Type),
              labels = FALSE, ellipses = FALSE)
grid.arrange(p1, p2, p3, nrow = 1)
```

### Score plots — Sexo

```{r fig.width=14, fig.height=4, out.width="100%"}
p1 <- pcaPlot(pathways_pca_std, type = "scores", comp = 1:2,
              colBy = data.frame(Sexo = pathways_meta$Gender),
              labels = FALSE, ellipses = FALSE)
p2 <- pcaPlot(pathways_pca_std, type = "scores", comp = 3:4,
              colBy = data.frame(Sexo = pathways_meta$Gender),
              labels = FALSE, ellipses = FALSE)
p3 <- pcaPlot(pathways_pca_std, type = "scores", comp = 5:6,
              colBy = data.frame(Sexo = pathways_meta$Gender),
              labels = FALSE, ellipses = FALSE)
grid.arrange(p1, p2, p3, nrow = 1)
```

### Loadings — Correlation plots

```{r fig.width=14, fig.height=4, out.width="100%"}
l1 <- pcaPlot(pathways_pca_std, type = "corr", comp = 1:2,
              colBy = "contrib", shape = "point", labels = FALSE, repel = TRUE, col = "hot")
l2 <- pcaPlot(pathways_pca_std, type = "corr", comp = 3:4,
              colBy = "contrib", shape = "point", labels = FALSE, repel = TRUE, col = "hot")
l3 <- pcaPlot(pathways_pca_std, type = "corr", comp = 5:6,
              colBy = "contrib", shape = "point", labels = FALSE, repel = TRUE, col = "hot")
grid.arrange(l1, l2, l3, ncol = 3)
```

### Loadings — Top 10 pathways

**PC1 y PC2**

```{r}
tibble(
  variable    = rownames(pathways_pca_std$loadings),
  loading_PC1 = pathways_pca_std$loadings[, 1],
  loading_PC2 = pathways_pca_std$loadings[, 2]
) %>%
  mutate(contribution_PC12 = loading_PC1^2 + loading_PC2^2) %>%
  arrange(desc(contribution_PC12)) %>%
  slice_head(n = 10) %>%
  kable(caption = "Estándar — Top 10 pathways PC1/PC2")
```

**PC3 y PC4**

```{r}
tibble(
  variable    = rownames(pathways_pca_std$loadings),
  loading_PC3 = pathways_pca_std$loadings[, 3],
  loading_PC4 = pathways_pca_std$loadings[, 4]
) %>%
  mutate(contribution_PC34 = loading_PC3^2 + loading_PC4^2) %>%
  arrange(desc(contribution_PC34)) %>%
  slice_head(n = 10) %>%
  kable(caption = "Estándar — Top 10 pathways PC3/PC4")
```

**PC5 y PC6**

```{r}
tibble(
  variable    = rownames(pathways_pca_std$loadings),
  loading_PC5 = pathways_pca_std$loadings[, 5],
  loading_PC6 = pathways_pca_std$loadings[, 6]
) %>%
  mutate(contribution_PC56 = loading_PC5^2 + loading_PC6^2) %>%
  arrange(desc(contribution_PC56)) %>%
  slice_head(n = 10) %>%
  kable(caption = "Estándar — Top 10 pathways PC5/PC6")
```

```{r}
top_loadings_pc(pathways_pca_std, 1, n = 10)
```


```{r}
top_loadings_pc(pathways_pca_std, 2, n = 10)
```


```{r}
top_loadings_pc(pathways_pca_std, 3, n = 10)
```


```{r}
top_loadings_pc(pathways_pca_std, 4, n = 10)
```


```{r}
pathways_pca_std <- pca(
  pathways_X,
  ncomp   = 2,
  algo    = "nipals",
  scaling = "standard"
)

```

## 4.4 Detección de muestras anómalas

Se detectan muestras anómalas mediante dos criterios complementarios. El RSS y el T² de Hotelling. Las muestras detectadas se identifican pero **no se eliminan**.

```{r fig.width=10, fig.height=4}
par(mfrow = c(1, 2))

pathways_out_RSS <- pcaOutliers(pathways_pca_std, ncomp = pathways_pca_std$ncomp,method = "RSS", conf = 0.95)
pathways_out_T2  <- pcaOutliers(pathways_pca_std, ncomp = pathways_pca_std$ncomp,method = "T2",  conf = 0.95)

par(mfrow = c(1, 1))
```

```{r}
pathways_moderate <- sort(
  pathways_out_RSS$RSS[pathways_out_RSS$ModerateOutliers],
  decreasing = TRUE
)

pathways_severe <- sort(
  pathways_out_T2$T2[pathways_out_T2$SevereOutliers],
  decreasing = TRUE
)

cat("Anómalos moderados (RSS) al 95 :\n"); print(pathways_moderate)
cat("\nAnómalos severos (T²) al 95 :\n");   print(pathways_severe)
```

```{r}
par(mfrow = c(1, 2))

pathways_out_RSS_99 <- pcaOutliers(pathways_pca_std, ncomp = pathways_pca_std$ncomp,method = "RSS", conf = 0.99)
pathways_out_T2_99  <- pcaOutliers(pathways_pca_std, ncomp = pathways_pca_std$ncomp,method = "T2",  conf = 0.99)

par(mfrow = c(1, 1))
```


```{r}
pw_moderate_99 <- sort(pathways_out_RSS_99$RSS[pathways_out_RSS_99$ModerateOutliers],decreasing = TRUE)
pw_severe_99   <- sort(pathways_out_T2_99$T2[pathways_out_T2_99$SevereOutliers],decreasing = TRUE)

cat("Moderados (RSS) al 99 :\n"); print(pw_moderate_99)
cat("Severos   (T²) al 99 :\n");  print(pw_severe_99)
```
```{r}
pw_mod_contrib_99 <- outlierContrib(pathways_pca_std, pathways_out_RSS_99)
pw_top10_moderate <- get_top_contrib_list(pw_mod_contrib_99$contribRSS)
pw_top10_moderate
```


```{r}
pw_sev_contrib_99 <- outlierContrib(pathways_pca_std, pathways_out_T2_99)
```


```{r}
pw_top10_severe <-get_top_contrib_list(pw_sev_contrib_99$contribT2)

pw_top10_severe
```
---

# PCA — Metabolites

## Escalado centrado (`scaling = "center"`)

```{r}
metabolites_pca_ctr <- pca(metabolites_X, ncomp = NULL, algo = "nipals", scaling = "center")
pcaPlot(metabolites_pca_ctr, type = "scree") +
  ggtitle("Metabolitos — Varianza explicada por componente (centrado)")
```

### Score plots — Exposición ambiental

```{r fig.width=14, fig.height=4, out.width="100%"}
p1 <- pcaPlot(metabolites_pca_ctr, type = "scores", comp = 1:2,
              colBy = data.frame(Exposicion = metabolites_meta$Exposure_to_Environmental_Factors),
              labels = FALSE, ellipses = FALSE)
p2 <- pcaPlot(metabolites_pca_ctr, type = "scores", comp = 3:4,
              colBy = data.frame(Exposicion = metabolites_meta$Exposure_to_Environmental_Factors),
              labels = FALSE, ellipses = FALSE)
p3 <- pcaPlot(metabolites_pca_ctr, type = "scores", comp = 5:6,
              colBy = data.frame(Exposicion = metabolites_meta$Exposure_to_Environmental_Factors),
              labels = FALSE, ellipses = FALSE)
grid.arrange(p1, p2, p3, nrow = 1)
```

### Score plots — Riesgo genético

```{r fig.width=14, fig.height=4, out.width="100%"}
p1 <- pcaPlot(metabolites_pca_ctr, type = "scores", comp = 1:2,
              colBy = data.frame(Riesgo_Genetico = metabolites_meta$Genetic_Risk_Group),
              labels = FALSE, ellipses = FALSE)
p2 <- pcaPlot(metabolites_pca_ctr, type = "scores", comp = 3:4,
              colBy = data.frame(Riesgo_Genetico = metabolites_meta$Genetic_Risk_Group),
              labels = FALSE, ellipses = FALSE)
p3 <- pcaPlot(metabolites_pca_ctr, type = "scores", comp = 5:6,
              colBy = data.frame(Riesgo_Genetico = metabolites_meta$Genetic_Risk_Group),
              labels = FALSE, ellipses = FALSE)
grid.arrange(p1, p2, p3, nrow = 1)
```

### Score plots — Tiempo

```{r fig.width=14, fig.height=4, out.width="100%"}
p1 <- pcaPlot(metabolites_pca_ctr, type = "scores", comp = 1:2,
              colBy = data.frame(Tiempo = metabolites_time),
              labels = FALSE, ellipses = FALSE)
p2 <- pcaPlot(metabolites_pca_ctr, type = "scores", comp = 3:4,
              colBy = data.frame(Tiempo = metabolites_time),
              labels = FALSE, ellipses = FALSE)
p3 <- pcaPlot(metabolites_pca_ctr, type = "scores", comp = 5:6,
              colBy = data.frame(Tiempo = metabolites_time),
              labels = FALSE, ellipses = FALSE)
grid.arrange(p1, p2, p3, nrow = 1)
```

### Score plots — País

```{r fig.width=14, fig.height=4, out.width="100%"}
p1 <- pcaPlot(metabolites_pca_ctr, type = "scores", comp = 1:2,
              colBy = data.frame(Pais = metabolites_meta$country),
              labels = FALSE, ellipses = FALSE)
p2 <- pcaPlot(metabolites_pca_ctr, type = "scores", comp = 3:4,
              colBy = data.frame(Pais = metabolites_meta$country),
              labels = FALSE, ellipses = FALSE)
p3 <- pcaPlot(metabolites_pca_ctr, type = "scores", comp = 5:6,
              colBy = data.frame(Pais = metabolites_meta$country),
              labels = FALSE, ellipses = FALSE)
grid.arrange(p1, p2, p3, nrow = 1)
```

### Score plots — Modo de parto

```{r fig.width=14, fig.height=4, out.width="100%"}
p1 <- pcaPlot(metabolites_pca_ctr, type = "scores", comp = 1:2,
              colBy = data.frame(Parto = metabolites_meta$Delivery_Mode),
              labels = FALSE, ellipses = FALSE)
p2 <- pcaPlot(metabolites_pca_ctr, type = "scores", comp = 3:4,
              colBy = data.frame(Parto = metabolites_meta$Delivery_Mode),
              labels = FALSE, ellipses = FALSE)
p3 <- pcaPlot(metabolites_pca_ctr, type = "scores", comp = 5:6,
              colBy = data.frame(Parto = metabolites_meta$Delivery_Mode),
              labels = FALSE, ellipses = FALSE)
grid.arrange(p1, p2, p3, nrow = 1)
```

### Score plots — Tipo de alimentación

```{r fig.width=14, fig.height=4, out.width="100%"}
p1 <- pcaPlot(metabolites_pca_ctr, type = "scores", comp = 1:2,
              colBy = data.frame(Alimentacion = metabolites_meta$Feeding_Type),
              labels = FALSE, ellipses = FALSE)
p2 <- pcaPlot(metabolites_pca_ctr, type = "scores", comp = 3:4,
              colBy = data.frame(Alimentacion = metabolites_meta$Feeding_Type),
              labels = FALSE, ellipses = FALSE)
p3 <- pcaPlot(metabolites_pca_ctr, type = "scores", comp = 5:6,
              colBy = data.frame(Alimentacion = metabolites_meta$Feeding_Type),
              labels = FALSE, ellipses = FALSE)
grid.arrange(p1, p2, p3, nrow = 1)
```

### Score plots — Sexo

```{r fig.width=14, fig.height=4, out.width="100%"}
p1 <- pcaPlot(metabolites_pca_ctr, type = "scores", comp = 1:2,
              colBy = data.frame(Sexo = metabolites_meta$Gender),
              labels = FALSE, ellipses = FALSE)
p2 <- pcaPlot(metabolites_pca_ctr, type = "scores", comp = 3:4,
              colBy = data.frame(Sexo = metabolites_meta$Gender),
              labels = FALSE, ellipses = FALSE)
p3 <- pcaPlot(metabolites_pca_ctr, type = "scores", comp = 5:6,
              colBy = data.frame(Sexo = metabolites_meta$Gender),
              labels = FALSE, ellipses = FALSE)
grid.arrange(p1, p2, p3, nrow = 1)
```

### Loadings — Correlation plots

```{r fig.width=14, fig.height=4, out.width="100%"}
l1 <- pcaPlot(metabolites_pca_ctr, type = "corr", comp = 1:2,
              colBy = "contrib", shape = "point", labels = FALSE, repel = TRUE, col = "hot")
l2 <- pcaPlot(metabolites_pca_ctr, type = "corr", comp = 3:4,
              colBy = "contrib", shape = "point", labels = FALSE, repel = TRUE, col = "hot")
l3 <- pcaPlot(metabolites_pca_ctr, type = "corr", comp = 5:6,
              colBy = "contrib", shape = "point", labels = FALSE, repel = TRUE, col = "hot")
grid.arrange(l1, l2, l3, ncol = 3)
```

### Loadings — Top 10 metabolitos

**PC1 y PC2**

```{r}
tibble(
  variable    = rownames(metabolites_pca_ctr$loadings),
  loading_PC1 = metabolites_pca_ctr$loadings[, 1],
  loading_PC2 = metabolites_pca_ctr$loadings[, 2]
) %>%
  mutate(contribution_PC12 = loading_PC1^2 + loading_PC2^2) %>%
  arrange(desc(contribution_PC12)) %>%
  slice_head(n = 10) %>%
  kable(caption = "Centrado — Top 10 metabolitos PC1/PC2")
```

**PC3 y PC4**

```{r}
tibble(
  variable    = rownames(metabolites_pca_ctr$loadings),
  loading_PC3 = metabolites_pca_ctr$loadings[, 3],
  loading_PC4 = metabolites_pca_ctr$loadings[, 4]
) %>%
  mutate(contribution_PC34 = loading_PC3^2 + loading_PC4^2) %>%
  arrange(desc(contribution_PC34)) %>%
  slice_head(n = 10) %>%
  kable(caption = "Centrado — Top 10 metabolitos PC3/PC4")
```

**PC5 y PC6**

```{r}
tibble(
  variable    = rownames(metabolites_pca_ctr$loadings),
  loading_PC5 = metabolites_pca_ctr$loadings[, 5],
  loading_PC6 = metabolites_pca_ctr$loadings[, 6]
) %>%
  mutate(contribution_PC56 = loading_PC5^2 + loading_PC6^2) %>%
  arrange(desc(contribution_PC56)) %>%
  slice_head(n = 10) %>%
  kable(caption = "Centrado — Top 10 metabolitos PC5/PC6")
```

```{r}
metab_pca_ctr <- pca(
  metabolites_X,
  ncomp   = 4,
  algo    = "nipals",
  scaling = "center"
)
```

### Detección de muestras anómalas (centrado)

```{r fig.width=10, fig.height=4}
par(mfrow = c(1, 2))

metab_out_RSS_ctr <- pcaOutliers(metab_pca_ctr, ncomp = metab_pca_ctr$ncomp, method = "RSS", conf = 0.95)
metab_out_T2_ctr  <- pcaOutliers(metab_pca_ctr, ncomp = metab_pca_ctr$ncomp, method = "T2",  conf = 0.95)

par(mfrow = c(1, 1))
```

```{r}
metab_moderate_ctr <- sort(
  metab_out_RSS_ctr$RSS[metab_out_RSS_ctr$ModerateOutliers],
  decreasing = TRUE
)

metab_severe_ctr <- sort(
  metab_out_T2_ctr$T2[metab_out_T2_ctr$SevereOutliers],
  decreasing = TRUE
)

cat("Anómalos moderados (RSS) al 95 :\n"); print(metab_moderate_ctr)
cat("\nAnómalos severos (T²) al 95 :\n");   print(metab_severe_ctr)
```

```{r}
par(mfrow = c(1, 2))

metab_out_RSS_99_ctr <- pcaOutliers(metab_pca_ctr, ncomp = metab_pca_ctr$ncomp, method = "RSS", conf = 0.99)
metab_out_T2_99_ctr  <- pcaOutliers(metab_pca_ctr, ncomp = metab_pca_ctr$ncomp, method = "T2",  conf = 0.99)

par(mfrow = c(1, 1))
```

```{r}
metab_moderate_99_ctr <- sort(metab_out_RSS_99_ctr$RSS[metab_out_RSS_99_ctr$ModerateOutliers], decreasing = TRUE)
metab_severe_99_ctr   <- sort(metab_out_T2_99_ctr$T2[metab_out_T2_99_ctr$SevereOutliers], decreasing = TRUE)

cat("Moderados (RSS) al 99 :\n"); print(metab_moderate_99_ctr)
cat("Severos   (T²) al 99 :\n");  print(metab_severe_99_ctr)
```

```{r}
metab_mod_contrib_99_ctr <- outlierContrib(metab_pca_ctr, metab_out_RSS_99_ctr)
metab_top10_moderate_ctr <- get_top_contrib_list(metab_mod_contrib_99_ctr$contribRSS)
metab_top10_moderate_ctr
```

```{r}
metab_sev_contrib_99_ctr <- outlierContrib(metab_pca_ctr, metab_out_T2_99_ctr)
metab_top10_severe_ctr   <- get_top_contrib_list(metab_sev_contrib_99_ctr$contribT2)
metab_top10_severe_ctr
```

## Escalado estándar (`scaling = "standard"`)

### Cálculo y scree plot

```{r}
metabolites_pca_std <- pca(metabolites_X, ncomp = NULL, algo = "nipals", scaling = "standard")
pcaPlot(metabolites_pca_std, type = "scree") +
  ggtitle("Metabolitos — Varianza explicada por componente (escalado estándar)")
```

### Score plots — Exposición ambiental

```{r fig.width=14, fig.height=4, out.width="100%"}
p1 <- pcaPlot(metabolites_pca_std, type = "scores", comp = 1:2,
              colBy = data.frame(Exposicion = metabolites_meta$Exposure_to_Environmental_Factors),
              labels = FALSE, ellipses = FALSE)
p2 <- pcaPlot(metabolites_pca_std, type = "scores", comp = 3:4,
              colBy = data.frame(Exposicion = metabolites_meta$Exposure_to_Environmental_Factors),
              labels = FALSE, ellipses = FALSE)
p3 <- pcaPlot(metabolites_pca_std, type = "scores", comp = 5:6,
              colBy = data.frame(Exposicion = metabolites_meta$Exposure_to_Environmental_Factors),
              labels = FALSE, ellipses = FALSE)
grid.arrange(p1, p2, p3, nrow = 1)
```

### Score plots — Riesgo genético

```{r fig.width=14, fig.height=4, out.width="100%"}
p1 <- pcaPlot(metabolites_pca_std, type = "scores", comp = 1:2,
              colBy = data.frame(Riesgo_Genetico = metabolites_meta$Genetic_Risk_Group),
              labels = FALSE, ellipses = FALSE)
p2 <- pcaPlot(metabolites_pca_std, type = "scores", comp = 3:4,
              colBy = data.frame(Riesgo_Genetico = metabolites_meta$Genetic_Risk_Group),
              labels = FALSE, ellipses = FALSE)
p3 <- pcaPlot(metabolites_pca_std, type = "scores", comp = 5:6,
              colBy = data.frame(Riesgo_Genetico = metabolites_meta$Genetic_Risk_Group),
              labels = FALSE, ellipses = FALSE)
grid.arrange(p1, p2, p3, nrow = 1)
```

### Score plots — Tiempo

```{r fig.width=14, fig.height=4, out.width="100%"}
p1 <- pcaPlot(metabolites_pca_std, type = "scores", comp = 1:2,
              colBy = data.frame(Tiempo = metabolites_time),
              labels = FALSE, ellipses = FALSE)
p2 <- pcaPlot(metabolites_pca_std, type = "scores", comp = 3:4,
              colBy = data.frame(Tiempo = metabolites_time),
              labels = FALSE, ellipses = FALSE)
p3 <- pcaPlot(metabolites_pca_std, type = "scores", comp = 5:6,
              colBy = data.frame(Tiempo = metabolites_time),
              labels = FALSE, ellipses = FALSE)
grid.arrange(p1, p2, p3, nrow = 1)
```

### Score plots — País

```{r fig.width=14, fig.height=4, out.width="100%"}
p1 <- pcaPlot(metabolites_pca_std, type = "scores", comp = 1:2,
              colBy = data.frame(Pais = metabolites_meta$country),
              labels = FALSE, ellipses = FALSE)
p2 <- pcaPlot(metabolites_pca_std, type = "scores", comp = 3:4,
              colBy = data.frame(Pais = metabolites_meta$country),
              labels = FALSE, ellipses = FALSE)
p3 <- pcaPlot(metabolites_pca_std, type = "scores", comp = 5:6,
              colBy = data.frame(Pais = metabolites_meta$country),
              labels = FALSE, ellipses = FALSE)
grid.arrange(p1, p2, p3, nrow = 1)
```

### Score plots — Modo de parto

```{r fig.width=14, fig.height=4, out.width="100%"}
p1 <- pcaPlot(metabolites_pca_std, type = "scores", comp = 1:2,
              colBy = data.frame(Parto = metabolites_meta$Delivery_Mode),
              labels = FALSE, ellipses = FALSE)
p2 <- pcaPlot(metabolites_pca_std, type = "scores", comp = 3:4,
              colBy = data.frame(Parto = metabolites_meta$Delivery_Mode),
              labels = FALSE, ellipses = FALSE)
p3 <- pcaPlot(metabolites_pca_std, type = "scores", comp = 5:6,
              colBy = data.frame(Parto = metabolites_meta$Delivery_Mode),
              labels = FALSE, ellipses = FALSE)
grid.arrange(p1, p2, p3, nrow = 1)
```

### Score plots — Tipo de alimentación

```{r fig.width=14, fig.height=4, out.width="100%"}
p1 <- pcaPlot(metabolites_pca_std, type = "scores", comp = 1:2,
              colBy = data.frame(Alimentacion = metabolites_meta$Feeding_Type),
              labels = FALSE, ellipses = FALSE)
p2 <- pcaPlot(metabolites_pca_std, type = "scores", comp = 3:4,
              colBy = data.frame(Alimentacion = metabolites_meta$Feeding_Type),
              labels = FALSE, ellipses = FALSE)
p3 <- pcaPlot(metabolites_pca_std, type = "scores", comp = 5:6,
              colBy = data.frame(Alimentacion = metabolites_meta$Feeding_Type),
              labels = FALSE, ellipses = FALSE)
grid.arrange(p1, p2, p3, nrow = 1)
```

### Score plots — Sexo

```{r fig.width=14, fig.height=4, out.width="100%"}
p1 <- pcaPlot(metabolites_pca_std, type = "scores", comp = 1:2,
              colBy = data.frame(Sexo = metabolites_meta$Gender),
              labels = FALSE, ellipses = FALSE)
p2 <- pcaPlot(metabolites_pca_std, type = "scores", comp = 3:4,
              colBy = data.frame(Sexo = metabolites_meta$Gender),
              labels = FALSE, ellipses = FALSE)
p3 <- pcaPlot(metabolites_pca_std, type = "scores", comp = 5:6,
              colBy = data.frame(Sexo = metabolites_meta$Gender),
              labels = FALSE, ellipses = FALSE)
grid.arrange(p1, p2, p3, nrow = 1)
```

### Loadings — Correlation plots

```{r fig.width=14, fig.height=4, out.width="100%"}
l1 <- pcaPlot(metabolites_pca_std, type = "corr", comp = 1:2,
              colBy = "contrib", shape = "point", labels = FALSE, repel = TRUE, col = "hot")
l2 <- pcaPlot(metabolites_pca_std, type = "corr", comp = 3:4,
              colBy = "contrib", shape = "point", labels = FALSE, repel = TRUE, col = "hot")
l3 <- pcaPlot(metabolites_pca_std, type = "corr", comp = 5:6,
              colBy = "contrib", shape = "point", labels = FALSE, repel = TRUE, col = "hot")
grid.arrange(l1, l2, l3, ncol = 3)
```

### Loadings — Top 10 metabolitos

**PC1 y PC2**

```{r}
tibble(
  variable    = rownames(metabolites_pca_std$loadings),
  loading_PC1 = metabolites_pca_std$loadings[, 1],
  loading_PC2 = metabolites_pca_std$loadings[, 2]
) %>%
  mutate(contribution_PC12 = loading_PC1^2 + loading_PC2^2) %>%
  arrange(desc(contribution_PC12)) %>%
  slice_head(n = 10) %>%
  kable(caption = "Estándar — Top 10 metabolitos PC1/PC2")
```

**PC3 y PC4**

```{r}
tibble(
  variable    = rownames(metabolites_pca_std$loadings),
  loading_PC3 = metabolites_pca_std$loadings[, 3],
  loading_PC4 = metabolites_pca_std$loadings[, 4]
) %>%
  mutate(contribution_PC34 = loading_PC3^2 + loading_PC4^2) %>%
  arrange(desc(contribution_PC34)) %>%
  slice_head(n = 10) %>%
  kable(caption = "Estándar — Top 10 metabolitos PC3/PC4")
```

**PC5 y PC6**

```{r}
tibble(
  variable    = rownames(metabolites_pca_std$loadings),
  loading_PC5 = metabolites_pca_std$loadings[, 5],
  loading_PC6 = metabolites_pca_std$loadings[, 6]
) %>%
  mutate(contribution_PC56 = loading_PC5^2 + loading_PC6^2) %>%
  arrange(desc(contribution_PC56)) %>%
  slice_head(n = 10) %>%
  kable(caption = "Estándar — Top 10 metabolitos PC5/PC6")
```

```{r}
top_loadings_pc(metab_pca_std, 1, n = 10)
```


```{r}
top_loadings_pc(metab_pca_std, 2, n = 10)
```


```{r}
top_loadings_pc(metab_pca_std, 3, n = 10)
```


```{r}
top_loadings_pc(metab_pca_std, 4, n = 10)
```


```{r}
metab_pca_std <- pca(
  metabolites_X,
  ncomp   = 4,
  algo    = "nipals",
  scaling = "standard"
)

```

## 4.4 Detección de muestras anómalas

Se detectan muestras anómalas mediante dos criterios complementarios. El RSS y el T² de Hotelling. Las muestras detectadas se identifican pero **no se eliminan**.

```{r fig.width=10, fig.height=4}
par(mfrow = c(1, 2))

metab_out_RSS <- pcaOutliers(metab_pca_std, ncomp = metab_pca_std$ncomp,method = "RSS", conf = 0.95)
metab_out_T2  <- pcaOutliers(metab_pca_std, ncomp = metab_pca_std$ncomp,method = "T2",  conf = 0.95)

par(mfrow = c(1, 1))
```

```{r}
metab_moderate <- sort(
  metab_out_RSS$RSS[metab_out_RSS$ModerateOutliers],
  decreasing = TRUE
)

metab_severe <- sort(
  metab_out_T2$T2[metab_out_T2$SevereOutliers],
  decreasing = TRUE
)

cat("Anómalos moderados (RSS) al 95 :\n"); print(metab_moderate)
cat("\nAnómalos severos (T²) al 95 :\n");   print(metab_severe)
```

```{r}
par(mfrow = c(1, 2))

metab_out_RSS_99 <- pcaOutliers(metab_pca_std, ncomp = metab_pca_std$ncomp,method = "RSS", conf = 0.99)
metab_out_T2_99  <- pcaOutliers(metab_pca_std, ncomp = metab_pca_std$ncomp,method = "T2",  conf = 0.99)

par(mfrow = c(1, 1))
```


```{r}
metab_moderate_99 <- sort(metab_out_RSS_99$RSS[metab_out_RSS_99$ModerateOutliers],
                    decreasing = TRUE)
metab_severe_99   <- sort(metab_out_T2_99$T2[metab_out_T2_99$SevereOutliers],
                    decreasing = TRUE)

cat("Moderados (RSS) al 99 :\n"); print(metab_moderate_99)
cat("Severos   (T²) al 99 :\n");  print(metab_severe_99)
```


```{r}
metab_mod_contrib_99 <- outlierContrib(metab_pca_std, metab_out_RSS_99)
```


```{r}
metab_sev_contrib_99 <- outlierContrib(metab_pca_std, metab_out_T2_99)
```


```{r}
metab_top10_moderate <- get_top_contrib_list(metab_mod_contrib_99$contribRSS)


metab_top10_moderate
```

```{r}
metab_top10_severe <-get_top_contrib_list(metab_sev_contrib_99$contribT2)

metab_top10_severe
```