---
title: "PLS2 — Relación bacterias-metabolitos — Leonard et al. (2020)"
output: 
  html_document:
    toc: true
    toc_float: true
    toc_depth: 3
date: "2026-07-24"
---

Este script relaciona bacterias (species) y metabolitos identificados como `EC_specific` en el análisis de LMM, mediante PLS2. Sigue el mismo plan acordado con la directora que en Leonard et al. (2021), aplicado a los dos modelos de este paper:

1. Selección de bacterias y metabolitos significativos en el LMM correspondiente.
2. PLS2 (X = bacterias, Y = metabolitos) con al menos 10 componentes.
3. Selección del número definitivo de componentes (revisando el gráfico R²/Q² por componente; **la elección final del número de componentes de cada modelo queda pendiente de decisión propia**, revisando los gráficos generados).
4. Gráficos de scores (coloreados por grupo, tiempo, país, sexo y modo de parto) y de loadings/weights, para identificar bacterias y metabolitos que actúan de forma coordinada.
5. Significación de las relaciones bacteria-metabolito mediante los coeficientes de regresión del PLS2, comparando jackknife, permutación y VIP.
6. Repetición del análisis por separado por subgrupo, para comprobar si la relación bacteria-metabolito cambia entre condiciones.
7. Representación de las relaciones significativas como grafos bipartitos (`ggraph`/`tidygraph`) y como heatmaps.

Se repite esta estructura una vez por modelo:

- **Modelo 1 (exposición ambiental)**: restringido a infantes genéticamente predispuestos (`Genetic_Risk_Group != "Negative"`), igual que en el LMM. El split por subgrupo es `Exposed` vs `Not exposed`.
- **Modelo 2 (riesgo genético)**: usa los 31 sujetos. El split por subgrupo es **`High` vs `Standard` vs `Negative`** — los 3 niveles de riesgo genético, tratados de forma simétrica (igual que en el LMM, donde `Standard` tiene el mismo peso que `High` en el criterio `EC_specific`). `High` (19 muestras) y `Negative` (14 muestras) tienen menos muestras que las 20 variables X; `Standard` (54 muestras) no. Confirmado con la directora que el objetivo de este análisis es **descriptivo, no predictivo**, por lo que esto no invalida el análisis en High/Negative — solo exige no interpretar su R²Y/Q² como medida de capacidad predictiva.

# Carga de librerías

```{r message=FALSE, warning=FALSE}
library(tidyverse)
library(PLSandO)
library(gridExtra)
library(igraph)
library(tidygraph)
library(ggraph)
library(here)

processed_dir <- here("data", "processed", "leonard_2020")
```

## Funciones auxiliares de visualización de relaciones

Se representan las relaciones bacteria-metabolito (permutación + VIP) como grafos bipartitos con `ggraph`/`tidygraph` (en vez de `igraph` base), porque reposiciona automáticamente las etiquetas para evitar solapes (`ggrepel`), igual que en los gráficos de loadings/weights del PLS.

```{r}
plot_bipartite_graph <- function(tabla, title, seed = 123) {
  edges <- tabla %>% select(bacteria, metabolito)

  g <- as_tbl_graph(graph_from_data_frame(edges, directed = FALSE)) %>%
    activate(nodes) %>%
    mutate(
      type = name %in% unique(tabla$bacteria),
      tipo = if_else(type, "Bacteria", "Metabolito")
    )

  set.seed(seed)
  ggraph(g, layout = "bipartite") +
    geom_edge_link(color = "grey70", alpha = 0.6) +
    geom_node_point(aes(color = tipo, shape = tipo), size = 5) +
    geom_node_text(aes(label = name), repel = TRUE, size = 3.3,
                    max.overlaps = Inf, seed = seed) +
    scale_color_manual(values = c("Bacteria" = "#3182bd", "Metabolito" = "#31a354")) +
    labs(title = title, color = NULL, shape = NULL) +
    theme_void() +
    theme(legend.position = "bottom", plot.title = element_text(hjust = 0.5))
}
```

Alternativa para cuando el grafo conjunto tiene demasiadas relaciones para leerse bien: dividir la tabla en bloques y graficar cada bloque por separado.

```{r}
plot_bipartite_graph_split <- function(tabla, title, block_size = 20, seed = 123) {
  n_blocks <- ceiling(nrow(tabla) / block_size)
  bloques <- split(tabla, ceiling(seq_len(nrow(tabla)) / block_size))

  imap(bloques, function(sub_tabla, i) {
    plot_bipartite_graph(sub_tabla, paste0(title, " (bloque ", i, "/", n_blocks, ")"), seed = seed)
  })
}
```

Alternativa: un panel pequeño por cada bacteria, mostrando solo sus metabolitos conectados.

```{r}
plot_star_by_bacteria <- function(tabla) {
  bacterias <- sort(unique(tabla$bacteria))

  plots <- map(bacterias, function(b) {
    sub_tabla <- tabla %>% filter(bacteria == b)
    edges <- sub_tabla %>% select(bacteria, metabolito)

    g <- as_tbl_graph(graph_from_data_frame(edges, directed = FALSE)) %>%
      activate(nodes) %>%
      mutate(
        type = name == b,
        tipo = if_else(type, "Bacteria", "Metabolito")
      )

    ggraph(g, layout = "star") +
      geom_edge_link(color = "grey70", alpha = 0.6) +
      geom_node_point(aes(color = tipo, shape = tipo), size = 5) +
      geom_node_text(aes(label = name), repel = TRUE, size = 4, max.overlaps = Inf) +
      scale_color_manual(values = c("Bacteria" = "#3182bd", "Metabolito" = "#31a354")) +
      labs(title = b) +
      theme_void() +
      theme(legend.position = "none", plot.title = element_text(size = 13, hjust = 0.5))
  })

  set_names(plots, bacterias)
}
```

Alternativa a los grafos que no sufre el problema de solape de etiquetas: una matriz bacteria×metabolito coloreada por el coeficiente de regresión del PLS.

```{r}
plot_heatmap_relaciones <- function(tabla, title) {
  ggplot(tabla, aes(x = metabolito, y = bacteria, fill = coeficiente)) +
    geom_tile(color = "grey30", linewidth = 0.6) +
    scale_fill_gradient2(low = "#08519c", mid = "white", high = "#a50f15",
                          midpoint = 0, name = "Coeficiente\nPLS") +
    scale_x_discrete(expand = c(0, 0)) +
    scale_y_discrete(expand = c(0, 0)) +
    labs(title = title, x = NULL, y = NULL,
         caption = "Celdas en gris: sin relación seleccionada mediante permutación") +
    theme_minimal() +
    theme(
      panel.grid = element_blank(),
      panel.background = element_rect(fill = "grey88", color = NA),
      axis.text.x = element_text(angle = 45, hjust = 1, size = 8, face = "bold"),
      axis.text.y = element_text(size = 9, face = "bold"),
      plot.title = element_text(hjust = 0.5),
      plot.caption = element_text(size = 8, hjust = 0, color = "grey40")
    )
}
```

---

# MODELO 1 — Exposición ambiental

## 1.1 Carga de datos y selección de variables EC-specific

```{r}
species_clr_data     <- readRDS(file.path(processed_dir, "species_clr_data.rds"))
metabolites_log_data <- readRDS(file.path(processed_dir, "metabolites_log_data.rds"))

species_model1_lmm_results     <- readRDS(file.path(processed_dir, "species_model1_lmm_results.rds"))
metabolites_model1_lmm_results <- readRDS(file.path(processed_dir, "metabolites_model1_lmm_results.rds"))

variables_species_model1     <- species_model1_lmm_results     %>% filter(EC_specific) %>% pull(variable)
variables_metabolites_model1 <- metabolites_model1_lmm_results %>% filter(EC_specific) %>% pull(variable)

cat("Species EC-specific (Modelo 1):    ", length(variables_species_model1), "\n")
cat("Metabolitos EC-specific (Modelo 1):", length(variables_metabolites_model1), "\n")
```

## 1.2 Alineación de muestras (solo genéticamente predispuestos)

```{r}
species_key_model1 <- species_clr_data %>%
  filter(Genetic_Risk_Group != "Negative") %>%
  mutate(sample_key = paste(PaperID, time_point, sep = "_"))

metabolites_key_model1 <- metabolites_log_data %>%
  filter(Genetic_Risk_Group != "Negative") %>%
  mutate(sample_key = paste(PaperID, time_point, sep = "_"))

common_keys_model1 <- intersect(species_key_model1$sample_key, metabolites_key_model1$sample_key)

cat("Muestras species:     ", nrow(species_key_model1), "\n")
cat("Muestras metabolitos: ", nrow(metabolites_key_model1), "\n")
cat("Muestras comunes:     ", length(common_keys_model1), "\n")

species_aligned_model1     <- species_key_model1     %>% filter(sample_key %in% common_keys_model1) %>% arrange(sample_key)
metabolites_aligned_model1 <- metabolites_key_model1 %>% filter(sample_key %in% common_keys_model1) %>% arrange(sample_key)

identical(species_aligned_model1$sample_key, metabolites_aligned_model1$sample_key)
```

```{r}
setdiff(species_key_model1$sample_key, metabolites_key_model1$sample_key)
setdiff(metabolites_key_model1$sample_key, species_key_model1$sample_key)
```

## 1.3 Construcción de las matrices X (species) e Y (metabolitos)

```{r}
X_model1 <- species_aligned_model1     %>% select(all_of(variables_species_model1))     %>% as.data.frame()
Y_model1 <- metabolites_aligned_model1 %>% select(all_of(variables_metabolites_model1)) %>% as.data.frame()

rownames(X_model1) <- species_aligned_model1$sample_key
rownames(Y_model1) <- metabolites_aligned_model1$sample_key

cat("Filas X:", nrow(X_model1), "| Columnas X:", ncol(X_model1), "\n")
cat("Filas Y:", nrow(Y_model1), "| Columnas Y:", ncol(Y_model1), "\n")
```

## 1.4 PLS2 — modelo conjunto (todas las muestras)

### 1.4.1 Selección del número de componentes

```{r}
set.seed(123)

modelo1_pls2 <- pls(
  x        = X_model1,
  y        = Y_model1,
  ncomp    = 10,
  cvFolds  = 5,
  rep      = 10,
  perm     = 100,
  scaling  = "standard",
  scalingY = "standard",
  algo     = "nipals",
  train    = 1,
  parallel = FALSE
)

modelo1_pls2$summary
```

```{r}
plsPlot(modelo1_pls2, type = "R2vsQ2") +
  ggtitle("Modelo 1 (conjunto) — R² vs Q²")
```

**Revisar el gráfico anterior y fijar aquí el número definitivo de componentes** (criterio: codo en el R²Y individual por componente; el Q² no se usa como criterio de decisión, solo como referencia).

```{r}
ncomp_model1 <- 3 

set.seed(123)

modelo1_pls2 <- pls(
  x        = X_model1,
  y        = Y_model1,
  ncomp    = ncomp_model1,
  cvFolds  = 5,
  rep      = 10,
  perm     = 100,
  scaling  = "standard",
  scalingY = "standard",
  algo     = "nipals",
  train    = 1,
  parallel = FALSE
)

modelo1_pls2$summary
```

### 1.4.2 Gráficos de scores

Coloreados por exposición ambiental, tiempo, país, sexo y modo de parto, en comp1:2 y comp3:4 por separado.

```{r}
covar_exposure_model1 <- data.frame(Exposicion = species_aligned_model1$Exposure_to_Environmental_Factors)
covar_time_model1     <- factor(species_aligned_model1$time_point,
                                 levels = c("Enrollment", "3_months", "4_6_months"))
covar_country_model1  <- data.frame(Country = species_aligned_model1$country)
covar_gender_model1   <- data.frame(Gender = species_aligned_model1$Gender)
covar_deliv_model1    <- data.frame(Delivery = species_aligned_model1$Delivery_Mode)
```

```{r}
p1_exp_model1  <- plsPlot(modelo1_pls2, type = "scoresX", comp = 1:2, colBy = covar_exposure_model1, labels = FALSE, ellipses = FALSE) +
  ggtitle("Modelo 1 (conjunto) — Scores X PC1-PC2 por exposición ambiental")
p11_exp_model1 <- plsPlot(modelo1_pls2, type = "scoresX", comp = 2:3, colBy = covar_exposure_model1, labels = FALSE, ellipses = FALSE) +
  ggtitle("Modelo 1 (conjunto) — Scores X PC2-PC3 por exposición ambiental")
grid.arrange(p1_exp_model1, p11_exp_model1, ncol = 2)
```

```{r}
p2_exp_model1  <- plsPlot(modelo1_pls2, type = "scoresY", comp = 1:2, colBy = covar_exposure_model1, labels = FALSE, ellipses = FALSE) +
  ggtitle("Modelo 1 (conjunto) — Scores Y PC1-PC2 por exposición ambiental")
p21_exp_model1 <- plsPlot(modelo1_pls2, type = "scoresY", comp = 2:3, colBy = covar_exposure_model1, labels = FALSE, ellipses = FALSE) +
  ggtitle("Modelo 1 (conjunto) — Scores Y PC2-PC3 por exposición ambiental")
grid.arrange(p2_exp_model1, p21_exp_model1, ncol = 2)
```

```{r}
p1_time_model1  <- plsPlot(modelo1_pls2, type = "scoresX", comp = 1:2,
                            colBy = data.frame(time_point = covar_time_model1), labels = FALSE, ellipses = FALSE) +
  ggtitle("Modelo 1 (conjunto) — Scores X PC1-PC2 por tiempo")
p11_time_model1 <- plsPlot(modelo1_pls2, type = "scoresX", comp = 2:3,
                            colBy = data.frame(time_point = covar_time_model1), labels = FALSE, ellipses = FALSE) +
  ggtitle("Modelo 1 (conjunto) — Scores X PC2-PC3 por tiempo")
grid.arrange(p1_time_model1, p11_time_model1, ncol = 2)
```

```{r}
p2_time_model1  <- plsPlot(modelo1_pls2, type = "scoresY", comp = 1:2,
                            colBy = data.frame(time_point = covar_time_model1), labels = FALSE, ellipses = FALSE) +
  ggtitle("Modelo 1 (conjunto) — Scores Y PC1-PC2 por tiempo")
p21_time_model1 <- plsPlot(modelo1_pls2, type = "scoresY", comp = 2:3,
                            colBy = data.frame(time_point = covar_time_model1), labels = FALSE, ellipses = FALSE) +
  ggtitle("Modelo 1 (conjunto) — Scores Y PC2-PC3 por tiempo")
grid.arrange(p2_time_model1, p21_time_model1, ncol = 2)
```

```{r}
p1_country_model1  <- plsPlot(modelo1_pls2, type = "scoresX", comp = 1:2, colBy = covar_country_model1, labels = FALSE, ellipses = FALSE) +
  ggtitle("Modelo 1 (conjunto) — Scores X PC1-PC2 por país")
p11_country_model1 <- plsPlot(modelo1_pls2, type = "scoresX", comp = 2:3, colBy = covar_country_model1, labels = FALSE, ellipses = FALSE) +
  ggtitle("Modelo 1 (conjunto) — Scores X PC2-PC3 por país")
grid.arrange(p1_country_model1, p11_country_model1, ncol = 2)
```

```{r}
p2_country_model1  <- plsPlot(modelo1_pls2, type = "scoresY", comp = 1:2, colBy = covar_country_model1, labels = FALSE, ellipses = FALSE) +
  ggtitle("Modelo 1 (conjunto) — Scores Y PC1-PC2 por país")
p21_country_model1 <- plsPlot(modelo1_pls2, type = "scoresY", comp = 2:3, colBy = covar_country_model1, labels = FALSE, ellipses = FALSE) +
  ggtitle("Modelo 1 (conjunto) — Scores Y PC2-PC3 por país")
grid.arrange(p2_country_model1, p21_country_model1, ncol = 2)
```

```{r}
p1_gender_model1  <- plsPlot(modelo1_pls2, type = "scoresX", comp = 1:2, colBy = covar_gender_model1, labels = FALSE, ellipses = FALSE) +
  ggtitle("Modelo 1 (conjunto) — Scores X PC1-PC2 por sexo")
p11_gender_model1 <- plsPlot(modelo1_pls2, type = "scoresX", comp = 2:3, colBy = covar_gender_model1, labels = FALSE, ellipses = FALSE) +
  ggtitle("Modelo 1 (conjunto) — Scores X PC2-PC3 por sexo")
grid.arrange(p1_gender_model1, p11_gender_model1, ncol = 2)
```

```{r}
p2_gender_model1  <- plsPlot(modelo1_pls2, type = "scoresY", comp = 1:2, colBy = covar_gender_model1, labels = FALSE, ellipses = FALSE) +
  ggtitle("Modelo 1 (conjunto) — Scores Y PC1-PC2 por sexo")
p21_gender_model1 <- plsPlot(modelo1_pls2, type = "scoresY", comp = 2:3, colBy = covar_gender_model1, labels = FALSE, ellipses = FALSE) +
  ggtitle("Modelo 1 (conjunto) — Scores Y PC2-PC3 por sexo")
grid.arrange(p2_gender_model1, p21_gender_model1, ncol = 2)
```

```{r}
p1_deliv_model1  <- plsPlot(modelo1_pls2, type = "scoresX", comp = 1:2, colBy = covar_deliv_model1, labels = FALSE, ellipses = FALSE) +
  ggtitle("Modelo 1 (conjunto) — Scores X PC1-PC2 por tipo de parto")
p11_deliv_model1 <- plsPlot(modelo1_pls2, type = "scoresX", comp = 2:3, colBy = covar_deliv_model1, labels = FALSE, ellipses = FALSE) +
  ggtitle("Modelo 1 (conjunto) — Scores X PC2-PC3 por tipo de parto")
grid.arrange(p1_deliv_model1, p11_deliv_model1, ncol = 2)
```

```{r}
p2_deliv_model1  <- plsPlot(modelo1_pls2, type = "scoresY", comp = 1:2, colBy = covar_deliv_model1, labels = FALSE, ellipses = FALSE) +
  ggtitle("Modelo 1 (conjunto) — Scores Y PC1-PC2 por tipo de parto")
p21_deliv_model1 <- plsPlot(modelo1_pls2, type = "scoresY", comp = 2:3, colBy = covar_deliv_model1, labels = FALSE, ellipses = FALSE) +
  ggtitle("Modelo 1 (conjunto) — Scores Y PC2-PC3 por tipo de parto")
grid.arrange(p2_deliv_model1, p21_deliv_model1, ncol = 2)
```

### 1.4.3 Gráficos de loadings

```{r}
p_loadX_model1  <- plsPlot(modelo1_pls2, type = "loadingsX", comp = 1:2, shape = "point", labels = FALSE, repel = TRUE) +
  ggtitle("Modelo 1 (conjunto) — Loadings X PC1-PC2")
p_loadY_model1  <- plsPlot(modelo1_pls2, type = "loadingsY", comp = 1:2, shape = "point", labels = FALSE, repel = TRUE) +
  ggtitle("Modelo 1 (conjunto) — Loadings Y PC1-PC2")
grid.arrange(p_loadX_model1, p_loadY_model1, ncol = 2)
```

```{r, fig.width=11, fig.height=8}
plsPlot(modelo1_pls2, type = "loadingsX", comp = 1:2, shape = "point", labels = TRUE, repel = TRUE) +
  ggtitle("Modelo 1 (conjunto) — Loadings X PC1-PC2")
```

```{r, fig.width=11, fig.height=8}
plsPlot(modelo1_pls2, type = "loadingsY", comp = 1:2, shape = "point", labels = TRUE, repel = TRUE) +
  ggtitle("Modelo 1 (conjunto) — Loadings Y PC1-PC2")
```

```{r}
p_loadX1_model1 <- plsPlot(modelo1_pls2, type = "loadingsX", comp = 2:3, shape = "point", labels = FALSE, repel = TRUE) +
  ggtitle("Modelo 1 (conjunto) — Loadings X PC2-PC3")
p_loadY1_model1 <- plsPlot(modelo1_pls2, type = "loadingsY", comp = 2:3, shape = "point", labels = FALSE, repel = TRUE) +
  ggtitle("Modelo 1 (conjunto) — Loadings Y PC2-PC3")
grid.arrange(p_loadX1_model1, p_loadY1_model1, ncol = 2)
```

```{r, fig.width=11, fig.height=8}
plsPlot(modelo1_pls2, type = "loadingsX", comp = 2:3, shape = "point", labels = TRUE, repel = TRUE) +
  ggtitle("Modelo 1 (conjunto) — Loadings X PC2-PC3")
```

```{r, fig.width=11, fig.height=8}
plsPlot(modelo1_pls2, type = "loadingsY", comp = 2:3, shape = "point", labels = TRUE, repel = TRUE) +
  ggtitle("Modelo 1 (conjunto) — Loadings Y PC2-PC3")
```

### 1.4.4 Gráfico de weights

```{r}
plsPlot(modelo1_pls2, type = "weights", comp = 1:2, shape = "point", labels = FALSE, repel = TRUE) +
  ggtitle("Modelo 1 (conjunto) — Weights PC1-PC2")
```


```{r}
plsPlot(modelo1_pls2, type = "weights", comp = 2:3, shape = "point", labels = FALSE, repel = TRUE) +
  ggtitle("Modelo 1 (conjunto) — Weights PC2-PC3")
```

Versión con etiquetas :

```{r, fig.width=11, fig.height=8}
plsPlot(modelo1_pls2, type = "weights", comp = 1:2,shape = "point", labels = TRUE, repel = TRUE) +
  ggtitle("Modelo 1 (conjunto) — Weights PC1-PC2")
```

```{r, fig.width=11, fig.height=8}
plsPlot(modelo1_pls2, type = "weights", comp = 2:3, shape = "point", labels = TRUE, repel = TRUE) +
  ggtitle("Modelo 1 (conjunto) — Weights PC2-PC3")
```

### 1.4.5 Significación de las relaciones bacteria-metabolito

```{r, fig.show='hide'}
set.seed(123)

jack_model1 <- plsVarSel(modelo1_pls2, type = "Jack", rep = 100, threshold = 0.05)
perm_model1 <- plsVarSel(modelo1_pls2, type = "Perm", rep = 1000, threshold = 0.05)
vip_model1  <- plsVarSel(modelo1_pls2, type = "VIP")
```

```{r}
cat("Metabolitos con alguna bacteria significativa (Jack):", sum(sapply(jack_model1, nrow) > 0), "\n")
cat("Metabolitos con alguna bacteria significativa (Perm):", sum(sapply(perm_model1, nrow) > 0), "\n")
cat("Relaciones totales (Jack):", sum(sapply(jack_model1, nrow)), "\n")
cat("Relaciones totales (Perm):", sum(sapply(perm_model1, nrow)), "\n")
cat("Bacterias con VIP > 1:", nrow(vip_model1), "\n")
```

```{r}
bacterias_perm_model1 <- perm_model1 %>%
  discard(~ nrow(.x) == 0) %>%
  map(rownames) %>%
  unlist() %>%
  unique()

intersect(rownames(vip_model1), bacterias_perm_model1)
```

```{r}
perm_no_vacios_model1 <- perm_model1[sapply(perm_model1, nrow) > 0]

tabla_relaciones_model1 <- perm_no_vacios_model1 %>%
  imap_dfr(~ tibble(
    metabolito = .y,
    bacteria   = rownames(.x),
    p_perm     = .x$pValPerm
  )) %>%
  mutate(en_VIP = bacteria %in% rownames(vip_model1)) %>%
  mutate(coeficiente = modelo1_pls2$coefficients[cbind(bacteria, metabolito)]) %>%
  arrange(metabolito, p_perm)

tabla_relaciones_model1
```

```{r}
write_csv(tabla_relaciones_model1, file.path(processed_dir, "relaciones_bacteria_metabolito_model1_perm.csv"))
```

## 1.5 PLS2 separado por subgrupo (Expuesto vs. No expuesto)

Se repite el análisis completo por separado para expuestos y no-expuestos, para comprobar si la relación bacteria-metabolito cambia entre condiciones — esperable, ya que las variables de entrada se seleccionaron precisamente por su asociación con la exposición ambiental en el LMM.

### 1.5.1 División de las muestras por subgrupo

```{r}
species_exposed_model1     <- species_aligned_model1     %>% filter(Exposure_to_Environmental_Factors == "Exposed")
species_notexposed_model1  <- species_aligned_model1     %>% filter(Exposure_to_Environmental_Factors == "Not exposed")

metabolites_exposed_model1    <- metabolites_aligned_model1 %>% filter(Exposure_to_Environmental_Factors == "Exposed")
metabolites_notexposed_model1 <- metabolites_aligned_model1 %>% filter(Exposure_to_Environmental_Factors == "Not exposed")

cat("Muestras Expuestos:    ", nrow(species_exposed_model1), "\n")
cat("Muestras No expuestos: ", nrow(species_notexposed_model1), "\n")
```

```{r}
identical(species_exposed_model1$sample_key, metabolites_exposed_model1$sample_key)
identical(species_notexposed_model1$sample_key, metabolites_notexposed_model1$sample_key)
```

```{r}
X_exposed_model1 <- species_exposed_model1 %>% select(all_of(variables_species_model1)) %>% as.data.frame()
Y_exposed_model1 <- metabolites_exposed_model1 %>% select(all_of(variables_metabolites_model1)) %>% as.data.frame()
rownames(X_exposed_model1) <- species_exposed_model1$sample_key
rownames(Y_exposed_model1) <- metabolites_exposed_model1$sample_key

X_notexposed_model1 <- species_notexposed_model1 %>% select(all_of(variables_species_model1)) %>% as.data.frame()
Y_notexposed_model1 <- metabolites_notexposed_model1 %>% select(all_of(variables_metabolites_model1)) %>% as.data.frame()
rownames(X_notexposed_model1) <- species_notexposed_model1$sample_key
rownames(Y_notexposed_model1) <- metabolites_notexposed_model1$sample_key

cat("Expuestos:    X", dim(X_exposed_model1), " Y", dim(Y_exposed_model1), "\n")
cat("No expuestos: X", dim(X_notexposed_model1), " Y", dim(Y_notexposed_model1), "\n")
```

### 1.5.2 Selección del número de componentes (por subgrupo)

#### Ajuste exploratorio (ncomp = 10)

```{r}
set.seed(123)
modelo1_exposed <- pls(
  x = X_exposed_model1, y = Y_exposed_model1, ncomp = 10,
  cvFolds = 5, rep = 10, perm = 100,
  scaling = "standard", scalingY = "standard",
  algo = "nipals", train = 1, parallel = FALSE
)

set.seed(123)
modelo1_notexposed <- pls(
  x = X_notexposed_model1, y = Y_notexposed_model1, ncomp = 10,
  cvFolds = 5, rep = 10, perm = 100,
  scaling = "standard", scalingY = "standard",
  algo = "nipals", train = 1, parallel = FALSE
)
```

#### Expuestos

```{r}
modelo1_exposed$summary
```

```{r}
plsPlot(modelo1_exposed, type = "R2vsQ2") +
  ggtitle("Modelo 1 (Expuestos) — R² vs Q²")
```

#### No expuestos

```{r}
modelo1_notexposed$summary
```




```{r}
plsPlot(modelo1_notexposed, type = "R2vsQ2") +
  ggtitle("Modelo 1 (No expuestos) — R² vs Q²")
```

#### Reajuste con el nº de componentes definitivo

```{r}
ncomp_model1_exposed    <- 4 
ncomp_model1_notexposed <- 2

set.seed(123)
modelo1_exposed <- pls(
  x = X_exposed_model1, y = Y_exposed_model1, ncomp = ncomp_model1_exposed,
  cvFolds = 5, rep = 10, perm = 100,
  scaling = "standard", scalingY = "standard",
  algo = "nipals", train = 1, parallel = FALSE
)

set.seed(123)
modelo1_notexposed <- pls(
  x = X_notexposed_model1, y = Y_notexposed_model1, ncomp = ncomp_model1_notexposed,
  cvFolds = 5, rep = 10, perm = 100,
  scaling = "standard", scalingY = "standard",
  algo = "nipals", train = 1, parallel = FALSE
)
```

**Expuestos** (`ncomp = 4`)

```{r}
modelo1_exposed$summary
```

**No expuestos** (`ncomp = 2`)

```{r}
modelo1_notexposed$summary
```

### 1.5.3 Gráficos exploratorios por subgrupo

Coloreados solo por tiempo, ya que cada modelo contiene un único nivel de exposición.

#### Expuestos

```{r}
covar_time_exposed_model1 <- factor(species_exposed_model1$time_point,
                                     levels = c("Enrollment", "3_months", "4_6_months"))

p1_exposed <- plsPlot(modelo1_exposed, type = "scoresX", comp = 1:2,
                       colBy = data.frame(time_point = covar_time_exposed_model1),
                       labels = FALSE, ellipses = FALSE) +
  ggtitle("Modelo 1 (Expuestos) — Scores X PC1-PC2 por tiempo")

p2_exposed <- plsPlot(modelo1_exposed, type = "scoresY", comp = 1:2,
                       colBy = data.frame(time_point = covar_time_exposed_model1),
                       labels = FALSE, ellipses = FALSE) +
  ggtitle("Modelo 1 (Expuestos) — Scores Y PC1-PC2 por tiempo")

grid.arrange(p1_exposed, p2_exposed, ncol = 2)
```

```{r}
p_loadX_exposed <- plsPlot(modelo1_exposed, type = "loadingsX", comp = 1:2, shape = "point", labels = FALSE, repel = TRUE) +
  ggtitle("Modelo 1 (Expuestos) — Loadings X PC1-PC2")
p_loadY_exposed <- plsPlot(modelo1_exposed, type = "loadingsY", comp = 1:2, shape = "point", labels = FALSE, repel = TRUE) +
  ggtitle("Modelo 1 (Expuestos) — Loadings Y PC1-PC2")
grid.arrange(p_loadX_exposed, p_loadY_exposed, ncol = 2)
```

```{r, fig.width=11, fig.height=8}
plsPlot(modelo1_exposed, type = "loadingsX", comp = 1:2, shape = "point", labels = TRUE, repel = TRUE) +
  ggtitle("Modelo 1 (Expuestos) — Loadings X PC1-PC2")
```

```{r, fig.width=11, fig.height=8}
plsPlot(modelo1_exposed, type = "loadingsY", comp = 1:2, shape = "point", labels = TRUE, repel = TRUE) +
  ggtitle("Modelo 1 (Expuestos) — Loadings Y PC1-PC2")
```

```{r}
plsPlot(modelo1_exposed, type = "weights", comp = 1:2, labels = FALSE, shape = "point", repel = TRUE) +
  ggtitle("Modelo 1 (Expuestos) — Weights PC1-PC2")
```

```{r, fig.width=11, fig.height=8}
plsPlot(modelo1_exposed, type = "weights", comp = 1:2, labels = TRUE, shape = "point", repel = TRUE) +
  ggtitle("Modelo 1 (Expuestos) — Weights PC1-PC2")
```

#### No expuestos

```{r}
covar_time_notexposed_model1 <- factor(species_notexposed_model1$time_point,
                                        levels = c("Enrollment", "3_months", "4_6_months"))

p1_notexposed <- plsPlot(modelo1_notexposed, type = "scoresX", comp = 1:2,
                          colBy = data.frame(time_point = covar_time_notexposed_model1),
                          labels = FALSE, ellipses = FALSE) +
  ggtitle("Modelo 1 (No expuestos) — Scores X PC1-PC2 por tiempo")

p2_notexposed <- plsPlot(modelo1_notexposed, type = "scoresY", comp = 1:2,
                          colBy = data.frame(time_point = covar_time_notexposed_model1),
                          labels = FALSE, ellipses = FALSE) +
  ggtitle("Modelo 1 (No expuestos) — Scores Y PC1-PC2 por tiempo")

grid.arrange(p1_notexposed, p2_notexposed, ncol = 2)
```

```{r}
p_loadX_notexposed <- plsPlot(modelo1_notexposed, type = "loadingsX", comp = 1:2, shape = "point", labels = FALSE, repel = TRUE) +
  ggtitle("Modelo 1 (No expuestos) — Loadings X PC1-PC2")
p_loadY_notexposed <- plsPlot(modelo1_notexposed, type = "loadingsY", comp = 1:2, shape = "point", labels = FALSE, repel = TRUE) +
  ggtitle("Modelo 1 (No expuestos) — Loadings Y PC1-PC2")
grid.arrange(p_loadX_notexposed, p_loadY_notexposed, ncol = 2)
```

```{r, fig.width=11, fig.height=8}
plsPlot(modelo1_notexposed, type = "loadingsX", comp = 1:2, shape = "point", labels = TRUE, repel = TRUE) +
  ggtitle("Modelo 1 (No expuestos) — Loadings X PC1-PC2")
```

```{r, fig.width=11, fig.height=8}
plsPlot(modelo1_notexposed, type = "loadingsY", comp = 1:2, shape = "point", labels = TRUE, repel = TRUE) +
  ggtitle("Modelo 1 (No expuestos) — Loadings Y PC1-PC2")
```

```{r}
plsPlot(modelo1_notexposed, type = "weights", comp = 1:2, labels = FALSE, shape = "point", repel = TRUE) +
  ggtitle("Modelo 1 (No expuestos) — Weights PC1-PC2")
```

```{r, fig.width=11, fig.height=8}
plsPlot(modelo1_notexposed, type = "weights", comp = 1:2, labels = TRUE, shape = "point", repel = TRUE) +
  ggtitle("Modelo 1 (No expuestos) — Weights PC1-PC2")
```

### 1.5.4 Significación de relaciones bacteria-metabolito, por subgrupo

#### Ajuste (Jackknife / Permutación / VIP)

```{r, fig.show='hide'}
set.seed(123)
jack_exposed <- plsVarSel(modelo1_exposed, type = "Jack", rep = 100, threshold = 0.05)
perm_exposed <- plsVarSel(modelo1_exposed, type = "Perm", rep = 1000, threshold = 0.05)
vip_exposed  <- plsVarSel(modelo1_exposed, type = "VIP")

set.seed(123)
jack_notexposed <- plsVarSel(modelo1_notexposed, type = "Jack", rep = 100, threshold = 0.05)
perm_notexposed <- plsVarSel(modelo1_notexposed, type = "Perm", rep = 1000, threshold = 0.05)
vip_notexposed  <- plsVarSel(modelo1_notexposed, type = "VIP")
```

#### Resumen de conteos por subgrupo

```{r, fig.show='hide'}
cat("Expuestos    - Jack:", sum(sapply(jack_exposed, nrow) > 0), " Perm:", sum(sapply(perm_exposed, nrow) > 0), " VIP:", nrow(vip_exposed), "\n")
cat("No expuestos - Jack:", sum(sapply(jack_notexposed, nrow) > 0), " Perm:", sum(sapply(perm_notexposed, nrow) > 0), " VIP:", nrow(vip_notexposed), "\n")
```

#### Tabla de relaciones — Expuestos

```{r}
tabla_exposed_model1 <- perm_exposed[sapply(perm_exposed, nrow) > 0] %>%
  imap_dfr(~ tibble(
    metabolito = .y,
    bacteria   = rownames(.x),
    p_perm     = .x$pValPerm
  )) %>%
  mutate(en_VIP = bacteria %in% rownames(vip_exposed)) %>%
  mutate(coeficiente = modelo1_exposed$coefficients[cbind(bacteria, metabolito)]) %>%
  arrange(metabolito, p_perm)

tabla_notexposed_model1 <- perm_notexposed[sapply(perm_notexposed, nrow) > 0] %>%
  imap_dfr(~ tibble(
    metabolito = .y,
    bacteria   = rownames(.x),
    p_perm     = .x$pValPerm
  )) %>%
  mutate(en_VIP = bacteria %in% rownames(vip_notexposed)) %>%
  mutate(coeficiente = modelo1_notexposed$coefficients[cbind(bacteria, metabolito)]) %>%
  arrange(metabolito, p_perm)

tabla_exposed_model1
```

#### Tabla de relaciones — No expuestos

```{r}
tabla_notexposed_model1
```

```{r}
write_csv(tabla_exposed_model1,    file.path(processed_dir, "relaciones_bacteria_metabolito_model1_exposed.csv"))
write_csv(tabla_notexposed_model1, file.path(processed_dir, "relaciones_bacteria_metabolito_model1_notexposed.csv"))
```

### 1.5.5 Comparación Expuesto vs. No expuesto

```{r}
pares_exposed_model1    <- paste(tabla_exposed_model1$bacteria, tabla_exposed_model1$metabolito, sep = "__")
pares_notexposed_model1 <- paste(tabla_notexposed_model1$bacteria, tabla_notexposed_model1$metabolito, sep = "__")

cat("Relaciones solo en Expuestos:    ", length(setdiff(pares_exposed_model1, pares_notexposed_model1)), "\n")
cat("Relaciones solo en No expuestos: ", length(setdiff(pares_notexposed_model1, pares_exposed_model1)), "\n")
cat("Relaciones en ambos:             ", length(intersect(pares_exposed_model1, pares_notexposed_model1)), "\n")

cat("\nBacterias en Expuestos:    ", paste(sort(unique(tabla_exposed_model1$bacteria)), collapse = ", "), "\n")
cat("Bacterias en No expuestos: ", paste(sort(unique(tabla_notexposed_model1$bacteria)), collapse = ", "), "\n")
```

```{r}
intersect(pares_exposed_model1, pares_notexposed_model1)
```

## 1.6 Grafos — Modelo 1

```{r, fig.width=11, fig.height=9}
plot_bipartite_graph(tabla_relaciones_model1, "Relaciones bacteria-metabolito — Modelo 1 (conjunto)")
```

```{r, fig.width=7, fig.height=6}
walk(plot_star_by_bacteria(tabla_relaciones_model1), print)
```

```{r, fig.width=11, fig.height=9}
plot_bipartite_graph(tabla_exposed_model1, "Modelo 1 — Expuestos")
```

```{r, fig.width=7, fig.height=6}
walk(plot_star_by_bacteria(tabla_exposed_model1), print)
```

```{r, fig.width=11, fig.height=9}
plot_bipartite_graph(tabla_notexposed_model1, "Modelo 1 — No expuestos")
```

```{r, fig.width=7, fig.height=6}
walk(plot_star_by_bacteria(tabla_notexposed_model1), print)
```

## 1.7 Heatmaps — Modelo 1

```{r, fig.width=11, fig.height=6}
plot_heatmap_relaciones(tabla_relaciones_model1, "Relaciones bacteria-metabolito — Modelo 1 (conjunto)")
```

```{r, fig.width=11, fig.height=6}
plot_heatmap_relaciones(tabla_exposed_model1, "Modelo 1 — Expuestos")
```

```{r, fig.width=11, fig.height=6}
plot_heatmap_relaciones(tabla_notexposed_model1, "Modelo 1 — No expuestos")
```

---

# MODELO 2 — Riesgo genético

## 2.1 Carga de datos y selección de variables EC-specific

```{r}
species_model2_lmm_results     <- readRDS(file.path(processed_dir, "species_model2_lmm_results.rds"))
metabolites_model2_lmm_results <- readRDS(file.path(processed_dir, "metabolites_model2_lmm_results.rds"))

variables_species_model2     <- species_model2_lmm_results     %>% filter(EC_specific) %>% pull(variable)
variables_metabolites_model2 <- metabolites_model2_lmm_results %>% filter(EC_specific) %>% pull(variable)

cat("Species EC-specific (Modelo 2):    ", length(variables_species_model2), "\n")
cat("Metabolitos EC-specific (Modelo 2):", length(variables_metabolites_model2), "\n")
```

## 2.2 Alineación de muestras (31 sujetos)

```{r}
species_key_model2 <- species_clr_data %>%
  mutate(sample_key = paste(PaperID, time_point, sep = "_"))

metabolites_key_model2 <- metabolites_log_data %>%
  mutate(sample_key = paste(PaperID, time_point, sep = "_"))

common_keys_model2 <- intersect(species_key_model2$sample_key, metabolites_key_model2$sample_key)

cat("Muestras species:     ", nrow(species_key_model2), "\n")
cat("Muestras metabolitos: ", nrow(metabolites_key_model2), "\n")
cat("Muestras comunes:     ", length(common_keys_model2), "\n")

species_aligned_model2     <- species_key_model2     %>% filter(sample_key %in% common_keys_model2) %>% arrange(sample_key)
metabolites_aligned_model2 <- metabolites_key_model2 %>% filter(sample_key %in% common_keys_model2) %>% arrange(sample_key)

identical(species_aligned_model2$sample_key, metabolites_aligned_model2$sample_key)
```

```{r}
setdiff(species_key_model2$sample_key, metabolites_key_model2$sample_key)
setdiff(metabolites_key_model2$sample_key, species_key_model2$sample_key)
```

## 2.3 Construcción de las matrices X (species) e Y (metabolitos)

```{r}
X_model2 <- species_aligned_model2     %>% select(all_of(variables_species_model2))     %>% as.data.frame()
Y_model2 <- metabolites_aligned_model2 %>% select(all_of(variables_metabolites_model2)) %>% as.data.frame()

rownames(X_model2) <- species_aligned_model2$sample_key
rownames(Y_model2) <- metabolites_aligned_model2$sample_key

cat("Filas X:", nrow(X_model2), "| Columnas X:", ncol(X_model2), "\n")
cat("Filas Y:", nrow(Y_model2), "| Columnas Y:", ncol(Y_model2), "\n")
```

## 2.4 PLS2 — modelo conjunto (todas las muestras)

### 2.4.1 Selección del número de componentes

```{r}
set.seed(123)

modelo2_pls2 <- pls(
  x        = X_model2,
  y        = Y_model2,
  ncomp    = 10,
  cvFolds  = 5,
  rep      = 10,
  perm     = 100,
  scaling  = "standard",
  scalingY = "standard",
  algo     = "nipals",
  train    = 1,
  parallel = FALSE
)

modelo2_pls2$summary
```

```{r}
plsPlot(modelo2_pls2, type = "R2vsQ2") +
  ggtitle("Modelo 2 (conjunto) — R² vs Q²")
```


```{r}
ncomp_model2 <- 4 

set.seed(123)

modelo2_pls2 <- pls(
  x        = X_model2,
  y        = Y_model2,
  ncomp    = ncomp_model2,
  cvFolds  = 5,
  rep      = 10,
  perm     = 100,
  scaling  = "standard",
  scalingY = "standard",
  algo     = "nipals",
  train    = 1,
  parallel = FALSE
)

modelo2_pls2$summary
```

### 2.4.2 Gráficos de scores

Coloreados por riesgo genético, exposición ambiental, tiempo, país, sexo y modo de parto, en comp1:2 y comp3:4 por separado.

```{r}
covar_risk_model2    <- data.frame(Riesgo = species_aligned_model2$Genetic_Risk_Group)
covar_exp_model2     <- data.frame(Exposicion = species_aligned_model2$Exposure_to_Environmental_Factors)
covar_time_model2    <- factor(species_aligned_model2$time_point,
                                levels = c("Enrollment", "3_months", "4_6_months"))
covar_country_model2 <- data.frame(Country = species_aligned_model2$country)
covar_gender_model2  <- data.frame(Gender = species_aligned_model2$Gender)
covar_deliv_model2   <- data.frame(Delivery = species_aligned_model2$Delivery_Mode)
```

```{r}
p1_risk_model2  <- plsPlot(modelo2_pls2, type = "scoresX", comp = 1:2, colBy = covar_risk_model2, labels = FALSE, ellipses = FALSE) +
  ggtitle("Modelo 2 (conjunto) — Scores X PC1-PC2 por riesgo genético (HLA)")
p11_risk_model2 <- plsPlot(modelo2_pls2, type = "scoresX", comp = 3:4, colBy = covar_risk_model2, labels = FALSE, ellipses = FALSE) +
  ggtitle("Modelo 2 (conjunto) — Scores X PC3-PC4 por riesgo genético (HLA)")
grid.arrange(p1_risk_model2, p11_risk_model2, ncol = 2)
```

```{r}
p2_risk_model2  <- plsPlot(modelo2_pls2, type = "scoresY", comp = 1:2, colBy = covar_risk_model2, labels = FALSE, ellipses = FALSE) +
  ggtitle("Modelo 2 (conjunto) — Scores Y PC1-PC2 por riesgo genético (HLA)")
p21_risk_model2 <- plsPlot(modelo2_pls2, type = "scoresY", comp = 3:4, colBy = covar_risk_model2, labels = FALSE, ellipses = FALSE) +
  ggtitle("Modelo 2 (conjunto) — Scores Y PC3-PC4 por riesgo genético (HLA)")
grid.arrange(p2_risk_model2, p21_risk_model2, ncol = 2)
```

```{r}
p1_exp_model2  <- plsPlot(modelo2_pls2, type = "scoresX", comp = 1:2, colBy = covar_exp_model2, labels = FALSE, ellipses = FALSE) +
  ggtitle("Modelo 2 (conjunto) — Scores X PC1-PC2 por exposición ambiental")
p11_exp_model2 <- plsPlot(modelo2_pls2, type = "scoresX", comp = 3:4, colBy = covar_exp_model2, labels = FALSE, ellipses = FALSE) +
  ggtitle("Modelo 2 (conjunto) — Scores X PC3-PC4 por exposición ambiental")
grid.arrange(p1_exp_model2, p11_exp_model2, ncol = 2)
```

```{r}
p2_exp_model2  <- plsPlot(modelo2_pls2, type = "scoresY", comp = 1:2, colBy = covar_exp_model2, labels = FALSE, ellipses = FALSE) +
  ggtitle("Modelo 2 (conjunto) — Scores Y PC1-PC2 por exposición ambiental")
p21_exp_model2 <- plsPlot(modelo2_pls2, type = "scoresY", comp = 3:4, colBy = covar_exp_model2, labels = FALSE, ellipses = FALSE) +
  ggtitle("Modelo 2 (conjunto) — Scores Y PC3-PC4 por exposición ambiental")
grid.arrange(p2_exp_model2, p21_exp_model2, ncol = 2)
```

```{r}
p1_time_model2  <- plsPlot(modelo2_pls2, type = "scoresX", comp = 1:2,
                            colBy = data.frame(time_point = covar_time_model2), labels = FALSE, ellipses = FALSE) +
  ggtitle("Modelo 2 (conjunto) — Scores X PC1-PC2 por tiempo")
p11_time_model2 <- plsPlot(modelo2_pls2, type = "scoresX", comp = 3:4,
                            colBy = data.frame(time_point = covar_time_model2), labels = FALSE, ellipses = FALSE) +
  ggtitle("Modelo 2 (conjunto) — Scores X PC3-PC4 por tiempo")
grid.arrange(p1_time_model2, p11_time_model2, ncol = 2)
```

```{r}
p2_time_model2  <- plsPlot(modelo2_pls2, type = "scoresY", comp = 1:2,
                            colBy = data.frame(time_point = covar_time_model2), labels = FALSE, ellipses = FALSE) +
  ggtitle("Modelo 2 (conjunto) — Scores Y PC1-PC2 por tiempo")
p21_time_model2 <- plsPlot(modelo2_pls2, type = "scoresY", comp = 3:4,
                            colBy = data.frame(time_point = covar_time_model2), labels = FALSE, ellipses = FALSE) +
  ggtitle("Modelo 2 (conjunto) — Scores Y PC3-PC4 por tiempo")
grid.arrange(p2_time_model2, p21_time_model2, ncol = 2)
```

```{r}
p1_country_model2  <- plsPlot(modelo2_pls2, type = "scoresX", comp = 1:2, colBy = covar_country_model2, labels = FALSE, ellipses = FALSE) +
  ggtitle("Modelo 2 (conjunto) — Scores X PC1-PC2 por país")
p11_country_model2 <- plsPlot(modelo2_pls2, type = "scoresX", comp = 3:4, colBy = covar_country_model2, labels = FALSE, ellipses = FALSE) +
  ggtitle("Modelo 2 (conjunto) — Scores X PC3-PC4 por país")
grid.arrange(p1_country_model2, p11_country_model2, ncol = 2)
```

```{r}
p2_country_model2  <- plsPlot(modelo2_pls2, type = "scoresY", comp = 1:2, colBy = covar_country_model2, labels = FALSE, ellipses = FALSE) +
  ggtitle("Modelo 2 (conjunto) — Scores Y PC1-PC2 por país")
p21_country_model2 <- plsPlot(modelo2_pls2, type = "scoresY", comp = 3:4, colBy = covar_country_model2, labels = FALSE, ellipses = FALSE) +
  ggtitle("Modelo 2 (conjunto) — Scores Y PC3-PC4 por país")
grid.arrange(p2_country_model2, p21_country_model2, ncol = 2)
```

```{r}
p1_gender_model2  <- plsPlot(modelo2_pls2, type = "scoresX", comp = 1:2, colBy = covar_gender_model2, labels = FALSE, ellipses = FALSE) +
  ggtitle("Modelo 2 (conjunto) — Scores X PC1-PC2 por sexo")
p11_gender_model2 <- plsPlot(modelo2_pls2, type = "scoresX", comp = 3:4, colBy = covar_gender_model2, labels = FALSE, ellipses = FALSE) +
  ggtitle("Modelo 2 (conjunto) — Scores X PC3-PC4 por sexo")
grid.arrange(p1_gender_model2, p11_gender_model2, ncol = 2)
```

```{r}
p2_gender_model2  <- plsPlot(modelo2_pls2, type = "scoresY", comp = 1:2, colBy = covar_gender_model2, labels = FALSE, ellipses = FALSE) +
  ggtitle("Modelo 2 (conjunto) — Scores Y PC1-PC2 por sexo")
p21_gender_model2 <- plsPlot(modelo2_pls2, type = "scoresY", comp = 3:4, colBy = covar_gender_model2, labels = FALSE, ellipses = FALSE) +
  ggtitle("Modelo 2 (conjunto) — Scores Y PC3-PC4 por sexo")
grid.arrange(p2_gender_model2, p21_gender_model2, ncol = 2)
```

```{r}
p1_deliv_model2  <- plsPlot(modelo2_pls2, type = "scoresX", comp = 1:2, colBy = covar_deliv_model2, labels = FALSE, ellipses = FALSE) +
  ggtitle("Modelo 2 (conjunto) — Scores X PC1-PC2 por tipo de parto")
p11_deliv_model2 <- plsPlot(modelo2_pls2, type = "scoresX", comp = 3:4, colBy = covar_deliv_model2, labels = FALSE, ellipses = FALSE) +
  ggtitle("Modelo 2 (conjunto) — Scores X PC3-PC4 por tipo de parto")
grid.arrange(p1_deliv_model2, p11_deliv_model2, ncol = 2)
```

```{r}
p2_deliv_model2  <- plsPlot(modelo2_pls2, type = "scoresY", comp = 1:2, colBy = covar_deliv_model2, labels = FALSE, ellipses = FALSE) +
  ggtitle("Modelo 2 (conjunto) — Scores Y PC1-PC2 por tipo de parto")
p21_deliv_model2 <- plsPlot(modelo2_pls2, type = "scoresY", comp = 3:4, colBy = covar_deliv_model2, labels = FALSE, ellipses = FALSE) +
  ggtitle("Modelo 2 (conjunto) — Scores Y PC3-PC4 por tipo de parto")
grid.arrange(p2_deliv_model2, p21_deliv_model2, ncol = 2)
```

### 2.4.3 Gráficos de loadings

```{r}
p_loadX_model2 <- plsPlot(modelo2_pls2, type = "loadingsX", comp = 1:2, shape = "point", labels = FALSE, repel = TRUE) +
  ggtitle("Modelo 2 (conjunto) — Loadings X PC1-PC2")
p_loadY_model2 <- plsPlot(modelo2_pls2, type = "loadingsY", comp = 1:2, shape = "point", labels = FALSE, repel = TRUE) +
  ggtitle("Modelo 2 (conjunto) — Loadings Y PC1-PC2")
grid.arrange(p_loadX_model2, p_loadY_model2, ncol = 2)
```

```{r, fig.width=11, fig.height=8}
plsPlot(modelo2_pls2, type = "loadingsX", comp = 1:2, shape = "point", labels = TRUE, repel = TRUE) +
  ggtitle("Modelo 2 (conjunto) — Loadings X PC1-PC2")
```

```{r, fig.width=11, fig.height=8}
plsPlot(modelo2_pls2, type = "loadingsY", comp = 1:2, shape = "point", labels = TRUE, repel = TRUE) +
  ggtitle("Modelo 2 (conjunto) — Loadings Y PC1-PC2")
```

```{r}
p_loadX1_model2 <- plsPlot(modelo2_pls2, type = "loadingsX", comp = 3:4, shape = "point", labels = FALSE, repel = TRUE) +
  ggtitle("Modelo 2 (conjunto) — Loadings X PC3-PC4")
p_loadY1_model2 <- plsPlot(modelo2_pls2, type = "loadingsY", comp = 3:4, shape = "point", labels = FALSE, repel = TRUE) +
  ggtitle("Modelo 2 (conjunto) — Loadings Y PC3-PC4")
grid.arrange(p_loadX1_model2, p_loadY1_model2, ncol = 2)
```

```{r, fig.width=11, fig.height=8}
plsPlot(modelo2_pls2, type = "loadingsX", comp = 3:4, shape = "point", labels = TRUE, repel = TRUE) +
  ggtitle("Modelo 2 (conjunto) — Loadings X PC3-PC4")
```

```{r, fig.width=11, fig.height=8}
plsPlot(modelo2_pls2, type = "loadingsY", comp = 3:4, shape = "point", labels = TRUE, repel = TRUE) +
  ggtitle("Modelo 2 (conjunto) — Loadings Y PC3-PC4")
```

### 2.4.4 Gráfico de weights

```{r}
plsPlot(modelo2_pls2, type = "weights", comp = 1:2, shape = "point", labels = FALSE, repel = TRUE) +
  ggtitle("Modelo 2 (conjunto) — Weights PC1-PC2")
```


```{r}
plsPlot(modelo2_pls2, type = "weights", comp = 3:4, shape = "point", labels = FALSE, repel = TRUE) +
  ggtitle("Modelo 2 (conjunto) — Weights PC3-PC4")
```

```{r, fig.width=11, fig.height=8}
plsPlot(modelo2_pls2, type = "weights", comp = 1:2, labels = TRUE, shape = "point", repel = TRUE) +
  ggtitle("Modelo 2 (conjunto) — Weights PC1-PC2")
```

```{r, fig.width=11, fig.height=8}
plsPlot(modelo2_pls2, type = "weights", comp = 3:4, shape = "point", labels = TRUE, repel = TRUE) +
  ggtitle("Modelo 2 (conjunto) — Weights PC3-PC4")
```

### 2.4.5 Significación de las relaciones bacteria-metabolito

```{r, fig.show='hide'}
set.seed(123)

jack_model2 <- plsVarSel(modelo2_pls2, type = "Jack", rep = 100, threshold = 0.05)
perm_model2 <- plsVarSel(modelo2_pls2, type = "Perm", rep = 1000, threshold = 0.05)
vip_model2  <- plsVarSel(modelo2_pls2, type = "VIP")
```

```{r}
cat("Metabolitos con alguna bacteria significativa (Jack):", sum(sapply(jack_model2, nrow) > 0), "\n")
cat("Metabolitos con alguna bacteria significativa (Perm):", sum(sapply(perm_model2, nrow) > 0), "\n")
cat("Relaciones totales (Jack):", sum(sapply(jack_model2, nrow)), "\n")
cat("Relaciones totales (Perm):", sum(sapply(perm_model2, nrow)), "\n")
cat("Bacterias con VIP > 1:", nrow(vip_model2), "\n")
```

```{r}
bacterias_perm_model2 <- perm_model2 %>%
  discard(~ nrow(.x) == 0) %>%
  map(rownames) %>%
  unlist() %>%
  unique()

intersect(rownames(vip_model2), bacterias_perm_model2)
```

```{r}
perm_no_vacios_model2 <- perm_model2[sapply(perm_model2, nrow) > 0]

tabla_relaciones_model2 <- perm_no_vacios_model2 %>%
  imap_dfr(~ tibble(
    metabolito = .y,
    bacteria   = rownames(.x),
    p_perm     = .x$pValPerm
  )) %>%
  mutate(en_VIP = bacteria %in% rownames(vip_model2)) %>%
  mutate(coeficiente = modelo2_pls2$coefficients[cbind(bacteria, metabolito)]) %>%
  arrange(metabolito, p_perm)

tabla_relaciones_model2
```

```{r}
write_csv(tabla_relaciones_model2, file.path(processed_dir, "relaciones_bacteria_metabolito_model2_perm.csv"))
```

## 2.5 PLS2 separado por subgrupo (High vs. Standard vs. Negative)

Se incluyen los 3 niveles de riesgo genético, tratados de forma simétrica — igual que en el LMM, donde `Standard` cuenta con el mismo peso que `High` en el criterio `EC_specific` (no hay motivo para tratarlo de forma distinta aquí).

**Nota metodológica**: `High` (19 muestras) y `Negative` (14 muestras) tienen menos muestras que las 20 variables X — un escenario de alta dimensionalidad (p ≥ n). `Standard`, al tener bastantes más sujetos (19 sujetos frente a 7 y 5), previsiblemente no tiene este problema. Confirmado con la directora que el objetivo de este análisis es **descriptivo** (covariación observada en esta muestra concreta), no predictivo, por lo que se procede igualmente con los tres subgrupos; el R²Y/Q² de `High`/`Negative` no deben interpretarse como capacidad predictiva dado el tamaño muestral.

### 2.5.1 División de las muestras por subgrupo

```{r}
species_high_model2      <- species_aligned_model2     %>% filter(Genetic_Risk_Group == "High")
species_standard_model2  <- species_aligned_model2     %>% filter(Genetic_Risk_Group == "Standard")
species_negative_model2  <- species_aligned_model2     %>% filter(Genetic_Risk_Group == "Negative")

metabolites_high_model2     <- metabolites_aligned_model2 %>% filter(Genetic_Risk_Group == "High")
metabolites_standard_model2 <- metabolites_aligned_model2 %>% filter(Genetic_Risk_Group == "Standard")
metabolites_negative_model2 <- metabolites_aligned_model2 %>% filter(Genetic_Risk_Group == "Negative")

cat("Muestras High:     ", nrow(species_high_model2), "\n")
cat("Muestras Standard: ", nrow(species_standard_model2), "\n")
cat("Muestras Negative: ", nrow(species_negative_model2), "\n")
```

```{r}
identical(species_high_model2$sample_key, metabolites_high_model2$sample_key)
identical(species_standard_model2$sample_key, metabolites_standard_model2$sample_key)
identical(species_negative_model2$sample_key, metabolites_negative_model2$sample_key)
```

```{r}
X_high_model2 <- species_high_model2 %>% select(all_of(variables_species_model2)) %>% as.data.frame()
Y_high_model2 <- metabolites_high_model2 %>% select(all_of(variables_metabolites_model2)) %>% as.data.frame()
rownames(X_high_model2) <- species_high_model2$sample_key
rownames(Y_high_model2) <- metabolites_high_model2$sample_key

X_standard_model2 <- species_standard_model2 %>% select(all_of(variables_species_model2)) %>% as.data.frame()
Y_standard_model2 <- metabolites_standard_model2 %>% select(all_of(variables_metabolites_model2)) %>% as.data.frame()
rownames(X_standard_model2) <- species_standard_model2$sample_key
rownames(Y_standard_model2) <- metabolites_standard_model2$sample_key

X_negative_model2 <- species_negative_model2 %>% select(all_of(variables_species_model2)) %>% as.data.frame()
Y_negative_model2 <- metabolites_negative_model2 %>% select(all_of(variables_metabolites_model2)) %>% as.data.frame()
rownames(X_negative_model2) <- species_negative_model2$sample_key
rownames(Y_negative_model2) <- metabolites_negative_model2$sample_key

cat("High:     X", dim(X_high_model2), " Y", dim(Y_high_model2), "\n")
cat("Standard: X", dim(X_standard_model2), " Y", dim(Y_standard_model2), "\n")
cat("Negative: X", dim(X_negative_model2), " Y", dim(Y_negative_model2), "\n")
```

### 2.5.2 Selección del número de componentes (por subgrupo)

Con `High`/`Negative` en p ≥ n, se usa `cvFolds = 3` para ambos. Para `Standard`, al tener previsiblemente más muestras que variables, se usa `cvFolds = 5` (igual que en el modelo conjunto) — comprobar con el `dim()` anterior si esto es razonable.

#### Ajuste exploratorio (ncomp = 10)

```{r}
set.seed(123)
modelo2_high <- pls(
  x = X_high_model2, y = Y_high_model2, ncomp = 10,
  cvFolds = 3, rep = 10, perm = 100,
  scaling = "standard", scalingY = "standard",
  algo = "nipals", train = 1, parallel = FALSE
)

set.seed(123)
modelo2_standard <- pls(
  x = X_standard_model2, y = Y_standard_model2, ncomp = 10,
  cvFolds = 5, rep = 10, perm = 100,
  scaling = "standard", scalingY = "standard",
  algo = "nipals", train = 1, parallel = FALSE
)

set.seed(123)
modelo2_negative <- pls(
  x = X_negative_model2, y = Y_negative_model2, ncomp = 10,
  cvFolds = 3, rep = 10, perm = 100,
  scaling = "standard", scalingY = "standard",
  algo = "nipals", train = 1, parallel = FALSE
)
```

#### High

```{r}
modelo2_high$summary
```

```{r}
plsPlot(modelo2_high, type = "R2vsQ2") +
  ggtitle("Modelo 2 (High) — R² vs Q²")
```

#### Standard

```{r}
modelo2_standard$summary
```

```{r}
plsPlot(modelo2_standard, type = "R2vsQ2") +
  ggtitle("Modelo 2 (Standard) — R² vs Q²")
```

#### Negative

```{r}
modelo2_negative$summary
```

```{r}
plsPlot(modelo2_negative, type = "R2vsQ2") +
  ggtitle("Modelo 2 (Negative) — R² vs Q²")
```

#### Reajuste con el nº de componentes definitivo

```{r}
ncomp_model2_high     <- 2
ncomp_model2_standard <- 4
ncomp_model2_negative <- 2

set.seed(123)
modelo2_high <- pls(
  x = X_high_model2, y = Y_high_model2, ncomp = ncomp_model2_high,
  cvFolds = 3, rep = 10, perm = 100,
  scaling = "standard", scalingY = "standard",
  algo = "nipals", train = 1, parallel = FALSE
)

set.seed(123)
modelo2_standard <- pls(
  x = X_standard_model2, y = Y_standard_model2, ncomp = ncomp_model2_standard,
  cvFolds = 5, rep = 10, perm = 100,
  scaling = "standard", scalingY = "standard",
  algo = "nipals", train = 1, parallel = FALSE
)

set.seed(123)
modelo2_negative <- pls(
  x = X_negative_model2, y = Y_negative_model2, ncomp = ncomp_model2_negative,
  cvFolds = 3, rep = 10, perm = 100,
  scaling = "standard", scalingY = "standard",
  algo = "nipals", train = 1, parallel = FALSE
)
```

**High** (`ncomp = 2`)

```{r}
modelo2_high$summary
```

**Standard** (`ncomp = 4`)

```{r}
modelo2_standard$summary
```

**Negative** (`ncomp = 2`)

```{r}
modelo2_negative$summary
```

### 2.5.3 Gráficos exploratorios por subgrupo

#### High

```{r}
covar_time_high_model2 <- factor(species_high_model2$time_point,
                                  levels = c("Enrollment", "3_months", "4_6_months"))

p1_high <- plsPlot(modelo2_high, type = "scoresX", comp = 1:2,
                    colBy = data.frame(time_point = covar_time_high_model2),
                    labels = FALSE, ellipses = FALSE) +
  ggtitle("Modelo 2 (High) — Scores X PC1-PC2 por tiempo")

p2_high <- plsPlot(modelo2_high, type = "scoresY", comp = 1:2,
                    colBy = data.frame(time_point = covar_time_high_model2),
                    labels = FALSE, ellipses = FALSE) +
  ggtitle("Modelo 2 (High) — Scores Y PC1-PC2 por tiempo")

grid.arrange(p1_high, p2_high, ncol = 2)
```

```{r}
p_loadX_high <- plsPlot(modelo2_high, type = "loadingsX", comp = 1:2, shape = "point", labels = FALSE, repel = TRUE) +
  ggtitle("Modelo 2 (High) — Loadings X PC1-PC2")
p_loadY_high <- plsPlot(modelo2_high, type = "loadingsY", comp = 1:2, shape = "point", labels = FALSE, repel = TRUE) +
  ggtitle("Modelo 2 (High) — Loadings Y PC1-PC2")
grid.arrange(p_loadX_high, p_loadY_high, ncol = 2)
```

```{r, fig.width=11, fig.height=8}
plsPlot(modelo2_high, type = "loadingsX", comp = 1:2, shape = "point", labels = TRUE, repel = TRUE) +
  ggtitle("Modelo 2 (High) — Loadings X PC1-PC2")
```

```{r, fig.width=11, fig.height=8}
plsPlot(modelo2_high, type = "loadingsY", comp = 1:2, shape = "point", labels = TRUE, repel = TRUE) +
  ggtitle("Modelo 2 (High) — Loadings Y PC1-PC2")
```

```{r}
plsPlot(modelo2_high, type = "weights", comp = 1:2, shape = "point",labels = FALSE, repel = TRUE) +
  ggtitle("Modelo 2 (High) — Weights PC1-PC2")
```

```{r, fig.width=11, fig.height=8}
plsPlot(modelo2_high, type = "weights", comp = 1:2, shape = "point",labels = TRUE, repel = TRUE) +
  ggtitle("Modelo 2 (High) — Weights PC1-PC2")
```

#### Standard

```{r}
covar_time_standard_model2 <- factor(species_standard_model2$time_point,
                                      levels = c("Enrollment", "3_months", "4_6_months"))

p1_standard <- plsPlot(modelo2_standard, type = "scoresX", comp = 1:2,
                        colBy = data.frame(time_point = covar_time_standard_model2),
                        labels = FALSE, ellipses = FALSE) +
  ggtitle("Modelo 2 (Standard) — Scores X PC1-PC2 por tiempo")

p2_standard <- plsPlot(modelo2_standard, type = "scoresY", comp = 1:2,
                        colBy = data.frame(time_point = covar_time_standard_model2),
                        labels = FALSE, ellipses = FALSE) +
  ggtitle("Modelo 2 (Standard) — Scores Y PC1-PC2 por tiempo")

grid.arrange(p1_standard, p2_standard, ncol = 2)
```

```{r}
p_loadX_standard <- plsPlot(modelo2_standard, type = "loadingsX", comp = 1:2, shape = "point", labels = FALSE, repel = TRUE) +
  ggtitle("Modelo 2 (Standard) — Loadings X PC1-PC2")
p_loadY_standard <- plsPlot(modelo2_standard, type = "loadingsY", comp = 1:2, shape = "point", labels = FALSE, repel = TRUE) +
  ggtitle("Modelo 2 (Standard) — Loadings Y PC1-PC2")
grid.arrange(p_loadX_standard, p_loadY_standard, ncol = 2)
```

```{r, fig.width=11, fig.height=8}
plsPlot(modelo2_standard, type = "loadingsX", comp = 1:2, shape = "point", labels = TRUE, repel = TRUE) +
  ggtitle("Modelo 2 (Standard) — Loadings X PC1-PC2")
```

```{r, fig.width=11, fig.height=8}
plsPlot(modelo2_standard, type = "loadingsY", comp = 1:2, shape = "point", labels = TRUE, repel = TRUE) +
  ggtitle("Modelo 2 (Standard) — Loadings Y PC1-PC2")
```

```{r}
plsPlot(modelo2_standard, type = "weights", comp = 1:2, labels = FALSE, shape = "point", repel = TRUE) +
  ggtitle("Modelo 2 (Standard) — Weights PC1-PC2")
```

```{r, fig.width=11, fig.height=8}
plsPlot(modelo2_standard, type = "weights", comp = 1:2, labels = TRUE, shape = "point", repel = TRUE) +
  ggtitle("Modelo 2 (Standard) — Weights PC1-PC2")
```

#### Negative

```{r}
covar_time_negative_model2 <- factor(species_negative_model2$time_point,
                                      levels = c("Enrollment", "3_months", "4_6_months"))

p1_negative <- plsPlot(modelo2_negative, type = "scoresX", comp = 1:2,
                        colBy = data.frame(time_point = covar_time_negative_model2),
                        labels = FALSE, ellipses = FALSE) +
  ggtitle("Modelo 2 (Negative) — Scores X PC1-PC2 por tiempo")

p2_negative <- plsPlot(modelo2_negative, type = "scoresY", comp = 1:2,
                        colBy = data.frame(time_point = covar_time_negative_model2),
                        labels = FALSE, ellipses = FALSE) +
  ggtitle("Modelo 2 (Negative) — Scores Y PC1-PC2 por tiempo")

grid.arrange(p1_negative, p2_negative, ncol = 2)
```

```{r}
p_loadX_negative <- plsPlot(modelo2_negative, type = "loadingsX", comp = 1:2, shape = "point", labels = FALSE, repel = TRUE) +
  ggtitle("Modelo 2 (Negative) — Loadings X PC1-PC2")
p_loadY_negative <- plsPlot(modelo2_negative, type = "loadingsY", comp = 1:2, shape = "point", labels = FALSE, repel = TRUE) +
  ggtitle("Modelo 2 (Negative) — Loadings Y PC1-PC2")
grid.arrange(p_loadX_negative, p_loadY_negative, ncol = 2)
```

```{r, fig.width=11, fig.height=8}
plsPlot(modelo2_negative, type = "loadingsX", comp = 1:2, shape = "point", labels = TRUE, repel = TRUE) +
  ggtitle("Modelo 2 (Negative) — Loadings X PC1-PC2")
```

```{r, fig.width=11, fig.height=8}
plsPlot(modelo2_negative, type = "loadingsY", comp = 1:2, shape = "point", labels = TRUE, repel = TRUE) +
  ggtitle("Modelo 2 (Negative) — Loadings Y PC1-PC2")
```

```{r}
plsPlot(modelo2_negative, type = "weights", comp = 1:2, labels = FALSE, shape = "point", repel = TRUE) +
  ggtitle("Modelo 2 (Negative) — Weights PC1-PC2")
```

```{r, fig.width=11, fig.height=8}
plsPlot(modelo2_negative, type = "weights", comp = 1:2, labels = TRUE, shape = "point", repel = TRUE) +
  ggtitle("Modelo 2 (Negative) — Weights PC1-PC2")
```

### 2.5.4 Significación de relaciones bacteria-metabolito, por subgrupo

#### Ajuste (Jackknife / Permutación / VIP)

```{r, fig.show='hide'}
set.seed(123)
jack_high <- plsVarSel(modelo2_high, type = "Jack", rep = 100, threshold = 0.05)
perm_high <- plsVarSel(modelo2_high, type = "Perm", rep = 1000, threshold = 0.05)
vip_high  <- plsVarSel(modelo2_high, type = "VIP")

set.seed(123)
jack_standard <- plsVarSel(modelo2_standard, type = "Jack", rep = 100, threshold = 0.05)
perm_standard <- plsVarSel(modelo2_standard, type = "Perm", rep = 1000, threshold = 0.05)
vip_standard  <- plsVarSel(modelo2_standard, type = "VIP")

set.seed(123)
jack_negative <- plsVarSel(modelo2_negative, type = "Jack", rep = 100, threshold = 0.05)
perm_negative <- plsVarSel(modelo2_negative, type = "Perm", rep = 1000, threshold = 0.05)
vip_negative  <- plsVarSel(modelo2_negative, type = "VIP")
```

#### Resumen de conteos por subgrupo

```{r}
cat("High     - Jack:", sum(sapply(jack_high, nrow) > 0), " Perm:", sum(sapply(perm_high, nrow) > 0), " VIP:", nrow(vip_high), "\n")
cat("Standard - Jack:", sum(sapply(jack_standard, nrow) > 0), " Perm:", sum(sapply(perm_standard, nrow) > 0), " VIP:", nrow(vip_standard), "\n")
cat("Negative - Jack:", sum(sapply(jack_negative, nrow) > 0), " Perm:", sum(sapply(perm_negative, nrow) > 0), " VIP:", nrow(vip_negative), "\n")
```

#### Tabla de relaciones — High

```{r}
tabla_high_model2 <- perm_high[sapply(perm_high, nrow) > 0] %>%
  imap_dfr(~ tibble(
    metabolito = .y,
    bacteria   = rownames(.x),
    p_perm     = .x$pValPerm
  )) %>%
  mutate(en_VIP = bacteria %in% rownames(vip_high)) %>%
  mutate(coeficiente = modelo2_high$coefficients[cbind(bacteria, metabolito)]) %>%
  arrange(metabolito, p_perm)

tabla_standard_model2 <- perm_standard[sapply(perm_standard, nrow) > 0] %>%
  imap_dfr(~ tibble(
    metabolito = .y,
    bacteria   = rownames(.x),
    p_perm     = .x$pValPerm
  )) %>%
  mutate(en_VIP = bacteria %in% rownames(vip_standard)) %>%
  mutate(coeficiente = modelo2_standard$coefficients[cbind(bacteria, metabolito)]) %>%
  arrange(metabolito, p_perm)

tabla_negative_model2 <- perm_negative[sapply(perm_negative, nrow) > 0] %>%
  imap_dfr(~ tibble(
    metabolito = .y,
    bacteria   = rownames(.x),
    p_perm     = .x$pValPerm
  )) %>%
  mutate(en_VIP = bacteria %in% rownames(vip_negative)) %>%
  mutate(coeficiente = modelo2_negative$coefficients[cbind(bacteria, metabolito)]) %>%
  arrange(metabolito, p_perm)

tabla_high_model2
```

#### Tabla de relaciones — Standard

```{r}
tabla_standard_model2
```

#### Tabla de relaciones — Negative

```{r}
tabla_negative_model2
```

```{r}
write_csv(tabla_high_model2,     file.path(processed_dir, "relaciones_bacteria_metabolito_model2_high.csv"))
write_csv(tabla_standard_model2, file.path(processed_dir, "relaciones_bacteria_metabolito_model2_standard.csv"))
write_csv(tabla_negative_model2, file.path(processed_dir, "relaciones_bacteria_metabolito_model2_negative.csv"))
```

### 2.5.5 Comparación entre los tres subgrupos

```{r}
pares_high_model2     <- paste(tabla_high_model2$bacteria, tabla_high_model2$metabolito, sep = "__")
pares_standard_model2 <- paste(tabla_standard_model2$bacteria, tabla_standard_model2$metabolito, sep = "__")
pares_negative_model2 <- paste(tabla_negative_model2$bacteria, tabla_negative_model2$metabolito, sep = "__")

cat("--- High vs. Negative ---\n")
cat("Relaciones solo en High:     ", length(setdiff(pares_high_model2, pares_negative_model2)), "\n")
cat("Relaciones solo en Negative: ", length(setdiff(pares_negative_model2, pares_high_model2)), "\n")
cat("Relaciones en ambos:         ", length(intersect(pares_high_model2, pares_negative_model2)), "\n\n")

cat("--- High vs. Standard ---\n")
cat("Relaciones solo en High:     ", length(setdiff(pares_high_model2, pares_standard_model2)), "\n")
cat("Relaciones solo en Standard: ", length(setdiff(pares_standard_model2, pares_high_model2)), "\n")
cat("Relaciones en ambos:         ", length(intersect(pares_high_model2, pares_standard_model2)), "\n\n")

cat("--- Standard vs. Negative ---\n")
cat("Relaciones solo en Standard: ", length(setdiff(pares_standard_model2, pares_negative_model2)), "\n")
cat("Relaciones solo en Negative: ", length(setdiff(pares_negative_model2, pares_standard_model2)), "\n")
cat("Relaciones en ambos:         ", length(intersect(pares_standard_model2, pares_negative_model2)), "\n\n")

cat("Bacterias en High:     ", paste(sort(unique(tabla_high_model2$bacteria)), collapse = ", "), "\n")
cat("Bacterias en Standard: ", paste(sort(unique(tabla_standard_model2$bacteria)), collapse = ", "), "\n")
cat("Bacterias en Negative: ", paste(sort(unique(tabla_negative_model2$bacteria)), collapse = ", "), "\n")
```

```{r}
Reduce(intersect, list(pares_high_model2, pares_standard_model2, pares_negative_model2))
```

```{r}
intersect(pares_high_model2, pares_negative_model2)
intersect(pares_high_model2, pares_standard_model2)
intersect(pares_standard_model2, pares_negative_model2)
```

## 2.6 Grafos — Modelo 2

```{r, fig.width=11, fig.height=9}
plot_bipartite_graph(tabla_relaciones_model2, "Relaciones bacteria-metabolito — Modelo 2 (conjunto)")
```

### 2.6.0 Alternativa: división en bloques (grafo conjunto denso)

```{r, fig.width=11, fig.height=9}
walk(plot_bipartite_graph_split(tabla_relaciones_model2, "Relaciones — Modelo 2 (conjunto)", block_size = 20), print)
```

```{r, fig.width=7, fig.height=6}
walk(plot_star_by_bacteria(tabla_relaciones_model2), print)
```

```{r, fig.width=11, fig.height=9}
plot_bipartite_graph(tabla_high_model2, "Modelo 2 — High")
```

```{r, fig.width=7, fig.height=6}
walk(plot_star_by_bacteria(tabla_high_model2), print)
```

```{r, fig.width=11, fig.height=9}
plot_bipartite_graph(tabla_standard_model2, "Modelo 2 — Standard")
```

```{r, fig.width=7, fig.height=6}
walk(plot_star_by_bacteria(tabla_standard_model2), print)
```

```{r, fig.width=11, fig.height=9}
plot_bipartite_graph(tabla_negative_model2, "Modelo 2 — Negative")
```

```{r, fig.width=7, fig.height=6}
walk(plot_star_by_bacteria(tabla_negative_model2), print)
```

## 2.7 Heatmaps — Modelo 2

```{r, fig.width=11, fig.height=6}
plot_heatmap_relaciones(tabla_relaciones_model2, "Relaciones bacteria-metabolito — Modelo 2 (conjunto)")
```

```{r, fig.width=11, fig.height=6}
plot_heatmap_relaciones(tabla_high_model2, "Modelo 2 — High")
```

```{r, fig.width=11, fig.height=6}
plot_heatmap_relaciones(tabla_standard_model2, "Modelo 2 — Standard")
```

```{r, fig.width=11, fig.height=6}
plot_heatmap_relaciones(tabla_negative_model2, "Modelo 2 — Negative")
```


